---
title: "Componentes"
description: "Caixas, ambientes matemáticos, provas, tabelas, figuras e código."
---

```{r}
#| include: false
source(here::here("_extensions/felipelmc/course-notes/r/notes.R"))
library(ggplot2)
```

## Caixas

As caixas nativas do Quarto têm um uso fixo no template:

::: {.callout-note}
## Nota
Informação complementar, que o leitor pode pular sem perder o fio.
:::

::: {.callout-tip}
## Dica
Um atalho, um pacote útil, uma forma mais simples de fazer a mesma coisa.
:::

::: {.callout-warning}
## Cuidado
Uma armadilha comum, uma leitura errada frequente dos resultados.
:::

::: {.callout-important}
## Regra
Algo que não pode ser violado (uma hipótese de identificação, uma regra do template).
:::

::: {.callout-note collapse="true"}
## Caixa recolhível
Qualquer caixa pode começar fechada com `collapse="true"`.
:::

::: nota-ia
Caixas `nota-ia` são reservadas para texto escrito com auxílio de IA. Elas começam fechadas, têm aparência neutra e dizem qual ferramenta foi usada.
:::

## Definições, teoremas e provas

Os ambientes do Quarto (`#def-`, `#thm-`, `#lem-`, `#cor-`, `#exm-`) ganham numeração própria em cada página e podem ser citados no texto: a @def-ate define o efeito médio, e o @thm-lie usa a lei das expectativas iteradas.

::: {#def-ate}
## Efeito médio do tratamento
$\tau_{\text{ATE}} = \mathbb{E}[Y_{1i} - Y_{0i}]$.
:::

::: {#thm-lie}
## Lei das expectativas iteradas
Para variáveis aleatórias $Y$ e $X$ com $\mathbb{E}|Y| < \infty$, vale $\mathbb{E}[Y] = \mathbb{E}\big[\mathbb{E}[Y \mid X]\big]$.
:::

::: prova
No caso discreto, $\mathbb{E}\big[\mathbb{E}[Y \mid X]\big] = \sum_x \mathbb{E}[Y \mid X = x]\,\Pr(X = x) = \sum_x \sum_y y \Pr(Y = y \mid X = x) \Pr(X = x) = \sum_y y \Pr(Y = y) = \mathbb{E}[Y]$.
:::

::: {#exm-lie}
## Média de salários por escolaridade
Se a média salarial é 3 mil entre quem tem ensino médio (60% da população) e 6 mil entre quem tem ensino superior (40%), a média geral é $0{,}6 \times 3 + 0{,}4 \times 6 = 4{,}2$ mil.
:::

A prova é recolhível. Escreva `::: prova` para uma prova fechada e `::: {.prova aberta="true"}` para uma que começa aberta.

## Tabelas

| Estimador | Estimativa | Erro-padrão |
|:--|--:|--:|
| Diferença de médias | 1.794 | 633 |
| Pareamento por escore | 1.672 | 701 |
| Ponderação (IPW) | 1.718 | 689 |

: Valores ilustrativos. Tabelas em Markdown usam algarismos tabulares, para as colunas alinharem. {#tbl-exemplo}

## Figuras em R

Figuras do `ggplot2` ficam com fundo transparente. Use `theme_notes()` e as escalas `scale_colour_notes()` para seguir a paleta do template. No modo escuro, as figuras aparecem sobre um fundo claro, como papel.

```{r}
#| label: fig-exemplo
#| fig-cap: "Densidade de duas normais, com as cores do template."
#| fig-width: 7
#| fig-height: 3.4
set.seed(1)
d <- data.frame(x = c(rnorm(2000, 0), rnorm(2000, 1.2)),
                grupo = rep(c("Controle", "Tratamento"), each = 2000))
ggplot(d, aes(x, colour = grupo, fill = grupo)) +
  geom_density(alpha = 0.15, linewidth = 0.8) +
  scale_colour_notes() + scale_fill_notes() +
  labs(x = "Resultado", y = "Densidade", colour = NULL, fill = NULL) +
  theme_notes()
```

## Código

Blocos de código ficam dobrados por padrão, atrás de um botão "Código". Para mostrar um bloco aberto, use `#| code-fold: false`; para mudar o rótulo, `#| code-summary`:

```{r}
#| code-summary: "Código da estimativa"
fit <- lm(mpg ~ wt + hp, data = mtcars)
round(coef(summary(fit)), 3)
```

## Notas de rodapé e referências cruzadas

Notas de rodapé aparecem ao passar o mouse e no fim da página.^[Como esta.] Referências a figuras, tabelas e definições funcionam dentro da página: veja a @fig-exemplo e a @tbl-exemplo.

## Abas

::: {.panel-tabset}
### Primeira
Conteúdo da primeira aba.

### Segunda
Conteúdo da segunda aba.
:::
