---
title: "Especificação e validação do modelo"
description: "Interações com partial pooling, priors estruturados e como escolher o modelo quando o que importa são as estimativas agregadas, e não o ajuste individual."
eyebrow: "Capítulo 05"
---

{{< include _aviso-ia.qmd >}}

```{r}
#| label: c5-setup
#| include: false
source(here::here("_extensions/felipelmc/course-notes/r/notes.R"))
source(here::here("R/mundo.R"))
source(here::here("R/mundo_interacao.R"))
source(here::here("R/utils.R"))
source(here::here("R/mrp.R"))
suppressMessages({
  library(tidyverse)
  library(lme4)
  library(brms)
  library(loo)
  library(gt)
})
theme_set(theme_notes())
mundo <- carregar_mundo_interacao()
pop   <- mundo$pop |> mutate(escol_idade = paste(escolaridade_3cat, faixa_etaria, sep = " × "))
frame <- pop |> count(across(all_of(c(VARS_FRAME, "escol_idade"))), name = "N")
dir.create(here::here("modelos"), showWarnings = FALSE)

nome_faixa <- c("16_24" = "16 a 24", "25_34" = "25 a 34", "35_44" = "35 a 44",
                "45_54" = "45 a 54", "55_64" = "55 a 64", "65_+" = "65 ou mais")
nome_celula <- function(x) {
  escol <- sub(" × .*$", "", x); faixa <- sub("^.* × ", "", x)
  paste0(sub("Ensino ", "", escol), ", ", nome_faixa[faixa])
}

# verdade de cada estimando: nacional e as 18 combinacoes de escolaridade x idade
verdade_de <- function(var_y) {
  bind_rows(
    tibble(estimando = "Total", verdade = mean(pop[[var_y]])),
    pop |> group_by(nivel = escol_idade) |> summarise(verdade = mean(.data[[var_y]])) |>
      transmute(estimando = paste0("escol_idade: ", nivel), verdade)
  )
}
verdades_int   <- verdade_de("y_int")
verdades_bench <- verdade_de("y_bench")
```

## Intuição

O MrP precisa de um modelo que acerte a média do desfecho em cada célula do _frame_, inclusive nas que têm poucos respondentes. Nos capítulos anteriores, o mundo sintético foi gerado por um modelo de efeitos principais, a mesma estrutura ajustada. Na prática, a estrutura verdadeira é desconhecida. Se o efeito da escolaridade for maior entre os jovens do que entre os mais velhos, um modelo que impõe o mesmo efeito em todas as idades erra justamente as combinações de escolaridade e idade, e erra mais onde a amostra é mais distorcida.

Há duas perguntas. A primeira é como especificar o modelo: que interações incluir e como controlar o risco de sobreajuste com tantas combinações. A segunda é como escolher entre especificações. O critério natural, a qualidade das predições individuais (validação cruzada, AIC), responde a outra pergunta: ele mede o quão bem o modelo prevê os respondentes da amostra, que é autosselecionada, e não o quão bem acerta as médias da população. Este capítulo trata das duas perguntas num mundo sintético em que o efeito da escolaridade muda com a idade.

## Formalização

### Interações com _partial pooling_

Considere três especificações para o logit de $\pi_i$, com $m[i]$ o nível de escolaridade e $l[i]$ a faixa etária da pessoa $i$:

$$
\begin{aligned}
\text{(A) efeitos principais:} &\quad \beta_0 + \mathbf{x}_i^\top \boldsymbol{\beta} + \alpha^{(\text{UF})}_{j[i]}, \\
\text{(B) interação com pooling:} &\quad \beta_0 + \mathbf{x}_i^\top \boldsymbol{\beta} + \alpha^{(\text{UF})}_{j[i]} + \gamma_{m[i]\,l[i]}, \qquad \gamma_{ml} \sim \mathcal{N}(0, \tau_\gamma^2), \\
\text{(C) interação sem pooling:} &\quad \beta_0 + \mathbf{x}_i^\top \boldsymbol{\beta} + \alpha^{(\text{UF})}_{j[i]} + \delta_{ml}, \qquad \delta_{ml} \text{ livres}.
\end{aligned}
$$

A especificação (A) impõe que a diferença entre níveis de escolaridade seja a mesma em todas as idades. A (C) estima um desvio livre para cada uma das combinações (menos as de referência), o que elimina o viés de especificação mas custa variância nas combinações com poucos respondentes. No ajuste bayesiano abaixo, os $\delta_{ml}$ recebem o mesmo _prior_ $\mathcal{N}(0, 1)$ dos demais coeficientes, que os encolhe um pouco em direção a zero; no `lme4`, são livres. A (B), proposta por @ghitza2013deep, trata os desvios como efeitos aleatórios: se os dados não sustentam a interação, $\hat{\tau}_\gamma$ fica pequeno e o modelo volta a (A); se sustentam, os desvios são estimados, encolhidos na proporção da informação disponível em cada combinação, como no [capítulo 2](02-modelos-multinivel.qmd).

### _Priors_ estruturados

Um efeito aleatório para as faixas etárias trata as seis categorias como intercambiáveis: a faixa de 25 a 34 anos é encolhida para a média geral tanto quanto a de 65 ou mais. Mas as categorias são ordenadas, e é razoável esperar que faixas vizinhas tenham efeitos parecidos. @gao2021improving propõem _priors_ estruturados que usam essa ordem, como o passeio aleatório de primeira ordem,

$$
\alpha^{(\text{idade})}_l - \alpha^{(\text{idade})}_{l-1} \sim \mathcal{N}(0, \tau^2_{\text{idade}}), \qquad l = 2, \dots, 6,
$$

em que cada faixa é encolhida em direção às vizinhas, e não à média geral. Como o passeio aleatório só define as diferenças entre faixas vizinhas, o nível dos $\alpha^{(\text{idade})}_l$ se confunde com o intercepto, e é preciso uma restrição, em geral $\sum_l \alpha^{(\text{idade})}_l = 0$. A vantagem aparece sobretudo nas interações, em que muitas combinações têm poucos respondentes: uma combinação escassa de idade e escolaridade toma emprestada a informação das faixas adjacentes. No `brms`, um passeio aleatório de primeira ordem pode ser escrito como um efeito condicional autorregressivo intrínseco (`car()`, com `type = "icar"`) sobre uma matriz de adjacência em cadeia; @gao2021improving implementam os modelos diretamente em Stan, com a restrição de soma zero.

### Validar o quê?

A validação cruzada _leave-one-out_ (LOO) estima a capacidade de prever novos indivíduos:

$$
\text{elpd}_{\text{loo}} = \sum_{i=1}^{n} \log p(y_i \mid \mathbf{y}_{-i}),
$$

a soma, sobre os respondentes, da densidade preditiva de cada um obtida sem ele no ajuste. Há dois descompassos entre esse critério e o objetivo do MrP [@kuh2024leaveoneout; @kennedy2023model]. Primeiro, a soma pondera as células pela sua participação na amostra, e não na população: numa amostra que sobre-representa pessoas com ensino superior, os erros nessas células pesam mais do que deveriam. Segundo, o critério soma a qualidade das predições individuais, enquanto o estimando é uma média de células: um modelo pode ter predições individuais quase tão boas quanto as de outro e, ainda assim, errar sistematicamente as médias de algumas células, porque o ruído individual (uma resposta binária) domina a verossimilhança.

A alternativa é validar contra o que se quer acertar: quantidades populacionais conhecidas que tenham estrutura parecida com a do desfecho. Nas aplicações, são resultados eleitorais, dados de censo ou registros administrativos. Um _benchmark_ só é informativo se não entrar no _frame_ nem no modelo, e se compartilhar com o desfecho a estrutura que o modelo precisa captar.

## Em R

### Uma amostra, três modelos

No mundo deste capítulo, o desfecho `y_int` tem os mesmos efeitos principais dos capítulos anteriores, mais um desvio que torna o efeito do ensino superior maior entre os jovens e pequeno entre as pessoas de 65 anos ou mais: 1,4 na escala logit na faixa de 16 a 24 anos, contra 0,2 na de 65 ou mais (definido em [`R/mundo_interacao.R`](https://github.com/felipelmc/MrP/blob/main/R/mundo_interacao.R)). Ajustamos as três especificações com `brms`, comparamos o LOO e pós-estratificamos para o total nacional e para as 18 combinações de escolaridade e idade.

```{r}
#| label: c5-uma-amostra
set.seed(42)
amostra <- amostrar_optin(pop, n = 2000)

priors_c5 <- c(prior(student_t(3, 0, 2.5), class = Intercept),
               prior(normal(0, 1), class = b),
               prior(normal(0, 1), class = sd))
formulas_c5 <- list(
  "A. Efeitos principais" =
    y_int ~ escolaridade_3cat + cor_raca + sexo + faixa_etaria + (1 | estado),
  "B. Interação com pooling" =
    y_int ~ escolaridade_3cat + cor_raca + sexo + faixa_etaria + (1 | estado) +
      (1 | escolaridade_3cat:faixa_etaria),
  "C. Interação sem pooling" =
    y_int ~ escolaridade_3cat * faixa_etaria + cor_raca + sexo + (1 | estado)
)

ajustes_c5 <- imap(formulas_c5, \(f, nome) brm(
  f, data = amostra, family = bernoulli(), prior = priors_c5,
  chains = 4, cores = 4, iter = 2000, seed = 2023, backend = "cmdstanr",
  refresh = 0, silent = 2, control = list(adapt_delta = 0.95),
  file = here::here("modelos", paste0("c5_", substr(nome, 1, 1))), file_refit = "on_change"
))

loos_c5 <- map(ajustes_c5, loo)
comparacao <- as.data.frame(loo_compare(loos_c5))
if (!"model" %in% names(comparacao)) comparacao$model <- rownames(comparacao)

erros_c5 <- imap_dfr(ajustes_c5, \(f, nome) {
  resumir_draws(pos_estratificar(f, frame, grupos = "escol_idade", ndraws = 1000)) |>
    left_join(verdades_int, by = "estimando") |>
    summarise(modelo = nome,
              erro_nacional = 100 * (mediana[estimando == "Total"] - verdade[estimando == "Total"]),
              erro_celulas = 100 * mean(abs(mediana - verdade)[estimando != "Total"]))
})

tabela_c5 <- erros_c5 |>
  left_join(transmute(comparacao, modelo = model, elpd_dif = elpd_diff, ep_dif = se_diff),
            by = "modelo")
```

```{r}
#| label: tbl-c5-uma-amostra
#| tbl-cap: "Três especificações numa amostra _opt-in_: diferença de elpd do LOO em relação ao melhor modelo (e seu erro-padrão), erro da estimativa nacional e erro absoluto médio nas 18 combinações de escolaridade e idade (pontos percentuais)."
tabela_c5 |>
  select(modelo, elpd_dif, ep_dif, erro_nacional, erro_celulas) |>
  mutate(modelo = str_replace(modelo, "pooling", "_pooling_")) |>
  gt() |>
  fmt_markdown(modelo) |>
  fmt_number(c(elpd_dif, ep_dif), decimals = 1, dec_mark = ",") |>
  fmt_number(c(erro_nacional, erro_celulas), decimals = 2, dec_mark = ",") |>
  cols_label(modelo = "Modelo", elpd_dif = "Δ elpd", ep_dif = "EP",
             erro_nacional = "Erro nacional", erro_celulas = "Erro nas células")
```

```{r}
#| label: c5-valores-amostra
#| include: false
t5 <- function(m, col) tabela_c5[[col]][startsWith(tabela_c5$modelo, m)]
max_elpd <- max(abs(tabela_c5$elpd_dif))
```

Nesta amostra, o modelo de efeitos principais erra as combinações de escolaridade e idade em `r num(t5("A", "erro_celulas"), 2)` pp em média, contra `r num(t5("B", "erro_celulas"), 2)` pp com a interação com _pooling_ e `r num(t5("C", "erro_celulas"), 2)` pp sem _pooling_. As diferenças de elpd entre os modelos são de `r num(max_elpd, 1)` `r if (round(max_elpd, 1) < 2) "ponto" else "pontos"` no máximo, com erros-padrão de `r num(min(tabela_c5$ep_dif[tabela_c5$ep_dif > 0]), 1)` a `r num(max(tabela_c5$ep_dif), 1)`: pelo critério individual, os modelos são indistinguíveis. As diferenças nos erros das células também são pequenas, e numa amostra só o acaso pesa muito; o número a olhar é o do Monte Carlo a seguir.

### Muitas amostras: qual critério escolhe melhor?

O Monte Carlo abaixo ajusta as três especificações com `lme4` em 200 amostras _opt-in_, tanto para o desfecho de interesse, `y_int`, quanto para um segundo desfecho, `y_bench`, que tem a mesma interação entre escolaridade e idade e os mesmos efeitos principais dessas duas variáveis, mas intercepto, efeitos de cor/raça e sexo e efeitos de UF diferentes. O `y_bench` faz o papel de um _benchmark_: uma quantidade que, numa aplicação, se conheceria na população. Em cada amostra, registramos o erro de cada modelo nas células e duas regras de escolha. A primeira escolhe o modelo de menor AIC para `y_int`, uma aproximação do critério individual. A segunda escolhe o modelo de menor erro nas células do _benchmark_.

```{r}
#| label: c5-monte-carlo
formulas_lme4 <- list(
  A = ~ escolaridade_3cat + cor_raca + sexo + faixa_etaria + (1 | estado),
  B = ~ escolaridade_3cat + cor_raca + sexo + faixa_etaria + (1 | estado) +
    (1 | escolaridade_3cat:faixa_etaria),
  C = ~ escolaridade_3cat * faixa_etaria + cor_raca + sexo + (1 | estado)
)

erro_celulas <- function(m, verdades) {
  frame$pi <- predict(m, frame, type = "response", allow.new.levels = TRUE)
  est <- frame |> group_by(nivel = escol_idade) |> summarise(est = sum(pi * N) / sum(N)) |>
    transmute(estimando = paste0("escol_idade: ", nivel), est) |>
    bind_rows(tibble(estimando = "Total", est = sum(frame$pi * frame$N) / sum(frame$N)))
  left_join(est, verdades, by = "estimando")
}

estimar_c5 <- function(r) {
  a <- amostrar_optin(pop)
  controle <- glmerControl(optimizer = "bobyqa")
  ajustar <- function(f, y) suppressMessages(glmer(update(f, as.formula(paste(y, "~ ."))), data = a,
                                                   family = binomial, control = controle))
  map_dfr(names(formulas_lme4), \(k) {
    m_int   <- ajustar(formulas_lme4[[k]], "y_int")
    m_bench <- ajustar(formulas_lme4[[k]], "y_bench")
    vc <- as.data.frame(VarCorr(m_int))
    tau_int <- if (k == "B") vc$sdcor[vc$grp == "escolaridade_3cat:faixa_etaria"] else NA_real_
    bind_rows(
      erro_celulas(m_int, verdades_int) |> mutate(desfecho = "y_int", aic = AIC(m_int)),
      erro_celulas(m_bench, verdades_bench) |> mutate(desfecho = "y_bench", aic = AIC(m_bench))
    ) |> mutate(modelo = k, tau_int = tau_int)
  }) |> mutate(replica = r)
}

mc5 <- com_cache("c5_monte_carlo",
                 list(mundo$chave, 200, deparse(estimar_c5), deparse(erro_celulas)),
                 monte_carlo(200, estimar_c5))

por_replica <- mc5 |>
  filter(estimando != "Total") |>
  group_by(replica, modelo, desfecho) |>
  summarise(erro = 100 * mean(abs(est - verdade)), aic = first(aic), .groups = "drop") |>
  pivot_wider(names_from = desfecho, values_from = c(erro, aic))

escolhas <- por_replica |>
  group_by(replica) |>
  summarise(por_aic   = modelo[which.min(aic_y_int)],
            por_bench = modelo[which.min(erro_y_bench)],
            erro_aic   = erro_y_int[which.min(aic_y_int)],
            erro_bench = erro_y_int[which.min(erro_y_bench)],
            erro_melhor = min(erro_y_int), .groups = "drop")
```

```{r}
#| label: tbl-c5-mc
#| tbl-cap: "As 18 combinações de escolaridade e idade em 200 amostras _opt-in_ (pontos percentuais): viés absoluto médio (média entre células do viés de cada uma) e REQM média de cada especificação, e erro absoluto médio por amostra de cada especificação e das duas regras de escolha."
vies_celulas <- mc5 |>
  filter(desfecho == "y_int", estimando != "Total") |>
  group_by(modelo, estimando) |>
  summarise(vies = mean(est - verdade), reqm = sqrt(mean((est - verdade)^2)), .groups = "drop") |>
  group_by(modelo) |>
  summarise(vies = 100 * mean(abs(vies)), reqm = 100 * mean(reqm), .groups = "drop")
bind_rows(
  por_replica |> group_by(modelo) |> summarise(erro = mean(erro_y_int)) |>
    left_join(vies_celulas, by = "modelo") |>
    mutate(modelo = recode(modelo, A = "A. Efeitos principais", B = "B. Interação com pooling",
                           C = "C. Interação sem pooling")),
  tibble(modelo = c("Escolhido pelo AIC", "Escolhido pelo _benchmark_", "Melhor em cada amostra"),
         erro = c(mean(escolhas$erro_aic), mean(escolhas$erro_bench), mean(escolhas$erro_melhor)))
) |>
  select(modelo, vies, reqm, erro) |>
  mutate(modelo = str_replace(modelo, "pooling", "_pooling_")) |>
  gt() |>
  fmt_markdown(modelo) |>
  fmt_number(c(vies, reqm, erro), decimals = 2, dec_mark = ",") |>
  sub_missing(missing_text = "–") |>
  cols_label(modelo = "", vies = "Viés absoluto", reqm = "REQM", erro = "Erro por amostra")
```

```{r}
#| label: c5-valores-mc
#| include: false
e5v <- function(m, col = "vies") vies_celulas[[col]][vies_celulas$modelo == m]
prop_tau_zero <- mc5 |> filter(modelo == "B") |> distinct(replica, tau_int) |>
  summarise(p = mean(tau_int < 0.01)) |> pull(p)
tau_bayes <- summary(ajustes_c5[["B. Interação com pooling"]])$random[["escolaridade_3cat:faixa_etaria"]]
dc <- INTERACAO - outer(rowMeans(INTERACAO), colMeans(INTERACAO), "+") + mean(INTERACAO)
vies_A <- mc5 |> filter(desfecho == "y_int", modelo == "A", estimando != "Total") |>
  group_by(estimando) |> summarise(vies = 100 * mean(est - verdade), .groups = "drop") |>
  slice_max(abs(vies), n = 1)
freq_aic   <- prop.table(table(factor(escolhas$por_aic, levels = c("A", "B", "C"))))
freq_bench <- prop.table(table(factor(escolhas$por_bench, levels = c("A", "B", "C"))))
nac5 <- mc5 |> filter(estimando == "Total", desfecho == "y_int") |>
  group_by(modelo) |> summarise(vies = 100 * mean(est - verdade), .groups = "drop")
# erro quadratico medio nas celulas = vies^2 + variancia (pp^2), e erro-padrao de
# Monte Carlo do vies de cada celula
decomp <- mc5 |> filter(desfecho == "y_int", estimando != "Total") |>
  group_by(modelo, estimando) |>
  summarise(vies2 = mean(est - verdade)^2, var = mean((est - mean(est))^2),
            ep_mc = sd(est) / sqrt(n()), .groups = "drop") |>
  group_by(modelo) |>
  summarise(vies2 = 1e4 * mean(vies2), var = 1e4 * mean(var), ep_mc = 100 * mean(ep_mc))
d5 <- function(m, col) decomp[[col]][decomp$modelo == m]
erro_sempre <- function(m) mean(por_replica$erro_y_int[por_replica$modelo == m])
```

O modelo de efeitos principais deixa um viés absoluto médio de `r num(e5v("A"), 2)` pp nas combinações de escolaridade e idade, que chega a `r num(abs(vies_A$vies), 1)` pp na pior combinação (`r tolower(nome_celula(sub("^escol_idade: ", "", vies_A$estimando)))`). O mecanismo é este: o modelo estima um único efeito de escolaridade, puxado pelas faixas mais jovens, as mais numerosas na amostra, e ajusta o efeito da faixa de 65 anos ou mais aos respondentes que existem nela, quase todos com ensino médio ou superior. Como o efeito imposto da escolaridade é maior que o verdadeiro nessa idade, o efeito da idade fica baixo demais, e a célula de ensino fundamental com 65 ou mais, com poucos respondentes e muita gente na população, herda o erro.

O modelo sem _pooling_ reduz o viés para `r num(e5v("C"), 2)` pp, o que não se distingue de zero: o erro-padrão de Monte Carlo do viés de cada célula é de cerca de `r num(d5("C", "ep_mc"), 2)` pp, e um estimador sem viés teria um viés absoluto médio estimado de cerca de `r num(sqrt(2 / pi) * d5("C", "ep_mc"), 2)` pp. A REQM, porém, quase não muda (`r num(e5v("A", "reqm"), 2)` e `r num(e5v("C", "reqm"), 2)` pp), por razões diferentes nos dois modelos. No de efeitos principais, o erro quadrático médio nas células é sobretudo viés (`r num(d5("A", "vies2"), 1)` pp² de viés ao quadrado, contra `r num(d5("A", "var"), 1)` pp² de variância); no sem _pooling_, é quase todo variância (`r num(d5("C", "var"), 1)` pp² de variância, contra `r num(d5("C", "vies2"), 1)` pp² de viés ao quadrado). O modelo sem _pooling_ troca viés por variância. Na estimativa nacional, o viés é de `r num(nac5$vies[nac5$modelo == "A"], 2)` pp com efeitos principais e `r num(nac5$vies[nac5$modelo == "C"], 2)` pp sem _pooling_.

O modelo com _pooling_ ajustado com `lme4` quase não se distingue do de efeitos principais (`r num(e5v("B"), 2)` pp de viés). O motivo é o do [capítulo 2](02-modelos-multinivel.qmd): em `r pct(prop_tau_zero, 0)` das amostras, a máxima verossimilhança estimou o desvio-padrão da interação praticamente em zero, e o modelo voltou aos efeitos principais. No ajuste bayesiano da primeira seção, com _prior_ meia-normal, o desvio-padrão estimado da interação é `r num(tau_bayes$Estimate, 2)` (intervalo de 95% de `r num(tau_bayes[["l-95% CI"]], 2)` a `r num(tau_bayes[["u-95% CI"]], 2)`), perto do valor verdadeiro, `r num(sd(c(dc)), 2)`. Esse valor é o desvio-padrão, sem ponderação, das 18 entradas da matriz de interação depois de retirar as médias de cada linha e de cada coluna, isto é, da parte da interação que os efeitos principais não absorvem.

O AIC escolhe o modelo de efeitos principais em `r pct(freq_aic[["A"]], 0)` das amostras, o com _pooling_ em `r pct(freq_aic[["B"]], 0)` e o sem _pooling_ em `r pct(freq_aic[["C"]], 0)`. O _benchmark_ escolhe essas três especificações em `r pct(freq_bench[["A"]], 0)`, `r pct(freq_bench[["B"]], 0)` e `r pct(freq_bench[["C"]], 0)` das amostras, respectivamente. O modelo escolhido pelo _benchmark_ erra, em média, `r num(mean(escolhas$erro_bench), 2)` pp por amostra nas células de `y_int`, contra `r num(mean(escolhas$erro_aic), 2)` pp do escolhido pelo AIC. A diferença é pequena, e vem de o _benchmark_ escolher com mais frequência os modelos com interação: usar sempre o modelo sem _pooling_ daria `r num(erro_sempre("C"), 2)` pp, e sempre o de efeitos principais, `r num(erro_sempre("A"), 2)` pp. Neste mundo, os três modelos têm erros quadráticos parecidos, e a escolha pesa pouco no erro total; o que muda é a composição do erro, com viés sistemático em algumas células no modelo de efeitos principais e variância espalhada no sem _pooling_. O _benchmark_ compartilha com o desfecho justamente a estrutura que importa (a interação e os efeitos de escolaridade e idade); os demais efeitos são diferentes.

### Cobertura com o modelo errado

O [capítulo 4](04-mrp-bayesiano.qmd) mostrou que, com o modelo certo, os intervalos bayesianos têm cobertura perto da nominal. O Monte Carlo abaixo repete aquele exercício para `y_int` com as especificações (A) e (B), em 100 amostras, e mede a cobertura dos intervalos de 90% nas células.

```{r}
#| label: c5-cobertura
# o ajuste lido do arquivo nao guarda o modelo compilado: o molde compila uma vez
compilar_molde <- function(f) {
  update(f, recompile = TRUE, chains = 1, iter = 20, refresh = 0, silent = 2, seed = 1)
}

estimar_cob_c5 <- function(r, moldes) {
  a <- amostrar_optin(pop)
  map_dfr(names(moldes), \(nome) {
    f <- update(moldes[[nome]], newdata = a, recompile = FALSE, chains = 4, cores = 4,
                iter = 1000, seed = r, refresh = 0, silent = 2,
                control = list(adapt_delta = 0.95))
    resumir_draws(pos_estratificar(f, frame, grupos = "escol_idade", ndraws = 1000)) |>
      select(estimando, lo = q05, hi = q95) |>
      mutate(modelo = nome)
  }) |> mutate(replica = r)
}

mc5_cob <- com_cache("c5_cobertura",
                     list(mundo$chave, 100, deparse(estimar_cob_c5), deparse(pos_estratificar)),
                     {
                       moldes <- map(ajustes_c5[c("A. Efeitos principais",
                                                  "B. Interação com pooling")], compilar_molde)
                       monte_carlo(100, \(r) estimar_cob_c5(r, moldes), cores = 1)
                     })

cobertura_c5 <- mc5_cob |>
  left_join(verdades_int, by = "estimando") |>
  group_by(modelo, estimando) |>
  summarise(cobertura = mean(verdade >= lo & verdade <= hi), .groups = "drop")
```

```{r}
#| label: fig-c5-cobertura
#| fig-cap: "Cobertura dos intervalos de 90% em 100 amostras _opt-in_, por combinação de escolaridade e idade e para o total nacional, com o modelo de efeitos principais (que omite a interação) e com a interação com _pooling_. A faixa cinza mostra a variação esperada por acaso quando a cobertura verdadeira é 90%."
#| fig-width: 7
#| fig-height: 5.5
faixa <- 1.96 * sqrt(0.9 * 0.1 / 100)
ordem_celulas <- c("Nacional", nome_celula(sort(unique(pop$escol_idade))))
cobertura_c5 |>
  mutate(rotulo = if_else(estimando == "Total", "Nacional",
                          nome_celula(sub("^escol_idade: ", "", estimando))),
         rotulo = factor(rotulo, levels = rev(ordem_celulas))) |>
  ggplot(aes(x = cobertura, y = rotulo, shape = modelo, colour = modelo)) +
  annotate("rect", xmin = 0.9 - faixa, xmax = 0.9 + faixa, ymin = -Inf, ymax = Inf,
           fill = cn_palette$line, alpha = 0.7) +
  geom_vline(xintercept = 0.9, linetype = "dashed", colour = cn_palette$ink3) +
  geom_point(size = 2.2) +
  scale_colour_notes() +
  scale_x_continuous(labels = rotulo_pct, limits = c(0, 1)) +
  labs(x = "Cobertura do intervalo de 90%", y = NULL, colour = NULL, shape = NULL)
```

```{r}
#| label: c5-valores-cob
#| include: false
limite_inf <- 0.9 - 1.96 * sqrt(0.9 * 0.1 / 100)
cob5 <- mc5_cob |>
  left_join(verdades_int, by = "estimando") |>
  filter(estimando != "Total") |>
  group_by(modelo, estimando) |>
  summarise(cobertura = mean(verdade >= lo & verdade <= hi), largura = 100 * mean(hi - lo),
            .groups = "drop") |>
  group_by(modelo) |>
  summarise(media = mean(cobertura), minimo = min(cobertura), largura = mean(largura),
            abaixo = sum(cobertura < limite_inf), .groups = "drop")
c5v <- function(m, col) cob5[[col]][startsWith(cob5$modelo, m)]
cob_nac <- cobertura_c5 |> filter(estimando == "Total")
c5n <- function(m) cob_nac$cobertura[startsWith(cob_nac$modelo, m)]
```

Com o modelo de efeitos principais, a cobertura média nas células é de `r pct(c5v("A", "media"), 0)`, e na pior célula cai para `r pct(c5v("A", "minimo"), 0)`. Os intervalos continuam estreitos (`r num(c5v("A", "largura"), 1)` pp em média), porque o modelo está seguro de uma estrutura errada. Com a interação com _pooling_ estimada de forma bayesiana, em que a distribuição _a posteriori_ de $\tau_\gamma$ inteira entra nas predições, os intervalos se alargam (`r num(c5v("B", "largura"), 1)` pp em média) e a cobertura média sobe para `r pct(c5v("B", "media"), 0)`. A calibração, porém, não é completa: `r c5v("B", "abaixo")` das 18 células ficam abaixo da faixa de variação por acaso, e a pior tem cobertura de `r pct(c5v("B", "minimo"), 0)`, o que se espera quando o _pooling_ encolhe em direção a zero justamente os maiores desvios. No total nacional, a cobertura é de `r pct(c5n("A"), 0)` com o modelo de efeitos principais e de `r pct(c5n("B"), 0)` com a interação. A incerteza bayesiana é condicional ao modelo: ela não inclui o erro de especificação, e só um modelo que admita a estrutura verdadeira produz intervalos calibrados nos subgrupos que essa estrutura afeta.

## Explorar os resultados

O painel mostra o viés médio, com sinal, do Monte Carlo de `lme4` em cada combinação de escolaridade e idade, para as três especificações.

```{r}
#| label: c5-ojs-dados
#| include: false
ojs_define(celulas_c5 = mc5 |>
             filter(desfecho == "y_int", estimando != "Total") |>
             group_by(modelo, estimando) |>
             summarise(vies = 100 * mean(est - verdade), .groups = "drop") |>
             mutate(escolaridade = sub("^escol_idade: (.*) × .*$", "\\1", estimando),
                    faixa = unname(nome_faixa[sub("^.* × ", "", estimando)]),
                    modelo = recode(modelo, A = "A. Efeitos principais",
                                    B = "B. Interação com pooling",
                                    C = "C. Interação sem pooling")) |>
             select(modelo, escolaridade, faixa, vies))
```

::: {.panel-tabset}

### Interativo

```{ojs}
//| echo: false
import {scheme, palette, plotStyle, fmt} from "/_extensions/felipelmc/course-notes/ojs/notes.js"
mode = scheme()
pal = palette(mode)
```

::: cn-sim

```{ojs}
//| echo: false
celulas = transpose(celulas_c5)
viewof escolaridade = Inputs.radio(["Ensino Fundamental", "Ensino Médio", "Ensino Superior"],
                                   {value: "Ensino Superior", label: "Escolaridade"})
```

```{ojs}
//| echo: false
modelos = ["A. Efeitos principais", "B. Interação com pooling", "C. Interação sem pooling"]
Plot.plot({
  width, height: 320, style: plotStyle, marginLeft: 90,
  x: {label: "Viés médio (pontos percentuais) →", tickFormat: (d) => fmt(d, 1)},
  y: {domain: modelos, axis: null},
  fy: {domain: ["16 a 24", "25 a 34", "35 a 44", "45 a 54", "55 a 64", "65 ou mais"],
       label: null, axis: "left"},
  color: {domain: modelos, range: [pal.ink3, pal.accent, pal.ramp[1]], legend: true},
  marks: [
    Plot.ruleX([0], {stroke: pal.ink3, strokeDasharray: "4,3"}),
    Plot.dot(celulas.filter((d) => d.escolaridade === escolaridade),
             {x: "vies", y: "modelo", fy: "faixa", fill: "modelo", r: 5})
  ]
})
```

:::

### Em R

```{r}
#| eval: false
mc5 |>
  filter(desfecho == "y_int", estimando != "Total") |>
  group_by(modelo, estimando) |>
  summarise(vies = 100 * mean(est - verdade), reqm = 100 * sqrt(mean((est - verdade)^2))) |>
  filter(grepl("Superior", estimando))
```

:::

## Armadilhas

- Critérios individuais não medem o que o MrP estima. A validação cruzada e o AIC pesam os respondentes pela sua participação na amostra e somam a qualidade de predições individuais; diferenças importantes nas médias de subgrupos podem ficar escondidas no ruído das respostas binárias.
- Um _benchmark_ só serve se for independente do _frame_ e do modelo, e se tiver a estrutura que se quer testar. Uma variável usada na pós-estratificação ou como preditor não informa nada como _benchmark_.
- Escolher o modelo olhando para o desfecho de interesse é um caminho para o sobreajuste. A especificação e a regra de escolha devem ser fixadas antes, com base em _benchmarks_ e em conhecimento substantivo.
- Interações sem _pooling_ custam variância nas combinações escassas e podem gerar estimativas extremas; interações com _pooling_ só ajudam se $\tau_\gamma$ não for estimado em zero. Com poucas combinações, a máxima verossimilhança cai com frequência na fronteira; a estimação bayesiana, que propaga a distribuição _a posteriori_ inteira de $\tau_\gamma$ em vez de uma estimativa na fronteira, reduz o problema.
- A cobertura nominal dos intervalos pressupõe o modelo certo. Um modelo mal especificado produz intervalos estreitos em torno de valores errados, sobretudo nos subgrupos.

## Leituras

@ghitza2013deep introduzem as interações com _partial pooling_ no MrP. @gao2021improving mostram as vantagens de _priors_ estruturados para variáveis ordenadas. @kuh2024leaveoneout discutem por que a validação cruzada individual pode enganar na escolha de modelos para MrP, e @kennedy2023model propõem critérios de validação para estimativas agregadas. @goplerud2024reevaluating mostra que modelos hierárquicos com interações bem especificadas têm desempenho comparável ao de métodos de aprendizado de máquina. @buttice2013multilevel lembram que o desempenho do MrP varia entre aplicações, o que reforça a necessidade de validar em cada uma.
