---
title: "Harmonização, erro de medição e dados faltantes"
description: "O que acontece quando o survey e o frame medem as variáveis de formas diferentes, quando os respondentes declaram errado e quando faltam respostas."
eyebrow: "Capítulo 06"
---

{{< include _aviso-ia.qmd >}}

```{r}
#| label: c6-setup
#| include: false
source(here::here("_extensions/felipelmc/course-notes/r/notes.R"))
source(here::here("R/mundo.R"))
source(here::here("R/utils.R"))
source(here::here("R/mrp.R"))
suppressMessages({
  library(tidyverse)
  library(lme4)
  library(brms)
  library(mice)
  library(gt)
})
theme_set(theme_notes())
mundo <- carregar_mundo()
pop   <- mundo$pop
frame <- frame_populacao(pop)
dir.create(here::here("modelos"), showWarnings = FALSE)
nomes_dim <- c(Total = "Nacional", escolaridade_3cat = "Escolaridade", cor_raca = "Cor/raça")
```

## Intuição

O MrP combina duas fontes: o _survey_, de onde vem o modelo, e o _frame_, de onde vêm os tamanhos das células. A combinação só funciona se as duas fontes falarem da mesma coisa. Se o _frame_ classifica a escolaridade de um jeito e o questionário de outro, a pós-estratificação empurra a amostra para uma composição que não é a da população, e a correção sai errada mesmo com um modelo perfeito. Esse problema de harmonização é banal e comum, e o exemplo da escolaridade na PNAD Contínua, na seção seguinte, mostra o tamanho que ele pode ter.

Dois problemas parecidos vêm do lado do _survey_. Os respondentes podem declarar uma característica de forma errada, como quem exagera a própria escolaridade ou não lembra em quem votou. E podem deixar de responder, seja ao desfecho, seja a uma variável usada no modelo. Para a não resposta, a pergunta é se a falha depende de algo que o modelo leva em conta: se depende só das variáveis do _frame_, o MrP absorve o problema; se depende do próprio desfecho, não. O erro de medição é diferente: mesmo um erro que dependa só das variáveis do _frame_ enviesa as estimativas, porque mistura células.

## Formalização

### Harmonização entre _survey_ e _frame_

Seja $X$ a classificação usada no _survey_ e $\tilde{X}$ a usada no _frame_, com $\tilde{N}_c$ pessoas classificadas na célula $c$ pelo critério do _frame_ e $N_c$ pelo critério do _survey_. O modelo estima $\pi_c = \mathbb{E}[Y \mid X = c]$, mas a pós-estratificação usa os tamanhos $\tilde{N}_c$. Mesmo com $\pi_c$ estimado sem erro,

$$
\boxed{\tilde{\theta} - \theta = \sum_c \left(\frac{\tilde{N}_c}{N} - \frac{N_c}{N}\right) \pi_c .}
$$

O viés é a diferença de composição entre os dois critérios, ponderada pelas médias das células. Se o _frame_ põe pessoas demais nas células em que a atitude é mais comum, a estimativa sai para cima.

Um exemplo concreto vem da PNAD Contínua 2022. Classificar a escolaridade pelo curso mais elevado frequentado, e não pelo nível concluído, põe 10,2% da população de 16 anos ou mais um nível acima (do ensino fundamental para o médio) e outros 7,5% do médio para o superior. A parcela com até o ensino fundamental cai de 46% para 36%, e a com ensino superior sobe de 17% para 24%. Um questionário que pergunta o nível concluído e um _frame_ construído pelo curso frequentado medem coisas diferentes.

### Erro de medição no _survey_

Agora o _frame_ está certo, mas o respondente declara $X^*$ em vez de $X$. O modelo é ajustado nos respondentes ($R = 1$) e estima $\mathbb{E}[Y \mid X^* = c, R = 1]$. Se o erro não depender de $Y$ dado $X$ e a seleção for ignorável dado $X$,

$$
\mathbb{E}[Y \mid X^* = c, R = 1] = \sum_{c'} \Pr(X = c' \mid X^* = c, R = 1)\; \mathbb{E}[Y \mid X = c'] .
$$

Cada célula declarada mistura células verdadeiras, com pesos dados pela composição da amostra. Se parte das pessoas com ensino fundamental declara ter ensino médio, a média estimada para o "médio" fica mais baixa do que a verdadeira, e a pós-estratificação, que usa a composição verdadeira da população, aplica essa média errada a toda a população com ensino médio. O tamanho do erro depende de quantas pessoas com ensino fundamental há na amostra, e não na população. O voto declarado é um caso relevante em pesquisas eleitorais, porque a lembrança do voto pode divergir do voto dado.

### "Não sei" e "não quero responder"

As duas respostas são diferentes. "Não sei" é uma resposta: diz algo sobre a pessoa e deve entrar no modelo como categoria, com um desfecho categórico ([capítulo 8](08-alem-do-binario.qmd)). "Não quero responder" é um dado faltante. Para o desfecho, vale o seguinte resultado.

::: {#thm-faltante}
## Não resposta ao desfecho
Seja $M_i = 1$ se a pessoa $i$ não respondeu ao desfecho. Suponha que a seleção seja ignorável, $Y \perp\!\!\!\perp R \mid X$; que a não resposta seja aleatória condicionalmente às variáveis do modelo, $M \perp\!\!\!\perp Y \mid X, R = 1$; que haja respondentes em todas as células, $\Pr(M = 0 \mid X = x, R = 1) > 0$; e que o modelo esteja bem especificado. Então $\mathbb{E}[Y \mid X = x, R = 1, M = 0] = \mathbb{E}[Y \mid X = x]$, e o MrP ajustado só com os casos completos continua consistente.
:::

::: prova
Pela definição de probabilidade condicional, $p(y \mid x, R = 1, M = 0) = \Pr(M = 0 \mid y, x, R = 1)\, p(y \mid x, R = 1) / \Pr(M = 0 \mid x, R = 1)$, com denominador positivo pela terceira hipótese. Pela segunda, $\Pr(M = 0 \mid y, x, R = 1) = \Pr(M = 0 \mid x, R = 1)$, e a razão é 1: a distribuição de $Y$ nos casos completos de cada célula é a mesma de todos os respondentes da célula. Pela primeira hipótese, $p(y \mid x, R = 1) = p(y \mid x)$. Com o modelo bem especificado, o ajuste nos casos completos estima $\mathbb{E}[Y \mid X = x]$ em cada célula, e a pós-estratificação usa os tamanhos populacionais $N_c$, que não dependem de quem respondeu.
:::

Se a não resposta depende do próprio desfecho (não aleatória), nenhum ajuste por $X$ a corrige. Para variáveis explicativas faltantes, como a cor/raça de quem não quis declarar, descartar os casos incompletos é seguro se a falta não depender do desfecho; se depender, a imputação múltipla com um modelo de imputação que inclua o desfecho recupera a informação, desde que a falta seja aleatória condicionalmente ao que entra nesse modelo.

### Imputação múltipla e MrP

Na imputação múltipla, cada valor faltante é preenchido $m$ vezes com sorteios de sua distribuição condicional, gerando $m$ bases completas. No MrP bayesiano, ajusta-se o modelo em cada base e juntam-se os sorteios da distribuição _a posteriori_ das $m$ bases antes de pós-estratificar; a incerteza da imputação entra pela variação entre as bases. Para que a mistura dos sorteios aproxime bem a distribuição _a posteriori_, o número de imputações precisa ser grande, bem maior que as cinco usuais para estimativas pontuais [@zhou2010note]. No `brms`, `brm_multiple()` faz isso.

## Em R

### Cinco falhas e um remédio num Monte Carlo

O Monte Carlo abaixo aplica o MrP de efeitos fixos (o do [capítulo 3](03-estimador-mrp.qmd)) em 200 amostras _opt-in_, sob sete situações:

1. referência, sem nenhuma falha;
2. _frame_ com outra classificação da escolaridade, reproduzindo as taxas nacionais da PNAD Contínua descritas acima (a reclassificação é sorteada independentemente da idade e da UF, enquanto na PNAD Contínua quem frequentou um nível sem concluí-lo se concentra entre os jovens);
3. escolaridade declarada com erro: 15% das pessoas com ensino fundamental declaram ter ensino médio;
4. não resposta ao desfecho aleatória dado $X$: 20% entre quem tem ensino fundamental, 10% no médio e 5% no superior;
5. não resposta ao desfecho não aleatória: 20% entre quem tem a atitude e 5% entre quem não tem;
6. cor/raça faltante com probabilidade que depende do desfecho (20% entre quem tem a atitude, 5% entre os demais), usando só os casos completos;
7. a mesma falta de cor/raça, com imputação múltipla (`mice`, cinco imputações, com o desfecho no modelo de imputação).

```{r}
#| label: c6-frame-errado
# taxas que reproduzem, na PNADC 2022, a diferenca entre classificar pelo curso
# frequentado e pelo nivel concluido
p_fund_medio <- 0.102 / 0.463
p_medio_sup  <- 0.075 / 0.371
set.seed(11)
u <- runif(nrow(pop))
frame_errado <- pop |>
  mutate(escolaridade_3cat = factor(case_when(
    escolaridade_3cat == "Ensino Fundamental" & u < p_fund_medio ~ "Ensino Médio",
    escolaridade_3cat == "Ensino Médio" & u < p_medio_sup        ~ "Ensino Superior",
    TRUE ~ as.character(escolaridade_3cat)), levels = NIVEIS$escolaridade_3cat)) |>
  frame_populacao()

bind_rows(Correto = count(frame, escolaridade_3cat, wt = N),
          Errado  = count(frame_errado, escolaridade_3cat, wt = N), .id = "frame") |>
  group_by(frame) |> mutate(p = n / sum(n)) |> select(-n) |>
  pivot_wider(names_from = escolaridade_3cat, values_from = p)
```

```{r}
#| label: c6-monte-carlo
dims_c6 <- c("escolaridade_3cat", "cor_raca")
f_m5 <- y ~ escolaridade_3cat + cor_raca + sexo + faixa_etaria + (1 | estado)

verdades_c6 <- bind_rows(
  tibble(estimando = "Total", verdade = mean(pop$y)),
  map_dfr(dims_c6, \(v) pop |> group_by(nivel = as.character(.data[[v]])) |>
            summarise(verdade = mean(y)) |>
            transmute(estimando = paste0(v, ": ", nivel), verdade))
)

mrp_pontual <- function(m, fr) {
  fr$pi <- predict(m, fr, type = "response", allow.new.levels = TRUE)
  bind_rows(
    tibble(estimando = "Total", est = sum(fr$pi * fr$N) / sum(fr$N)),
    map_dfr(dims_c6, \(v) fr |> group_by(nivel = as.character(.data[[v]])) |>
              summarise(est = sum(pi * N) / sum(N)) |>
              transmute(estimando = paste0(v, ": ", nivel), est))
  )
}

ajustar_m5 <- function(dados) {
  suppressMessages(glmer(f_m5, data = dados, family = binomial,
                         control = glmerControl(optimizer = "bobyqa")))
}

estimar_c6 <- function(r) {
  a <- amostrar_optin(pop)
  u <- runif(nrow(a))
  res <- list()
  res[["1. Referência"]] <- mrp_pontual(ajustar_m5(a), frame)
  res[["2. Frame com outra classificação"]] <- mrp_pontual(ajustar_m5(a), frame_errado)
  a_decl <- a |> mutate(escolaridade_3cat = replace(
    escolaridade_3cat, escolaridade_3cat == "Ensino Fundamental" & u < 0.15, "Ensino Médio"))
  res[["3. Escolaridade declarada com erro"]] <- mrp_pontual(ajustar_m5(a_decl), frame)
  p_mar <- c(0.20, 0.10, 0.05)[as.integer(a$escolaridade_3cat)]
  res[["4. Não resposta aleatória dado X"]] <- mrp_pontual(ajustar_m5(a[u >= p_mar, ]), frame)
  p_mnar <- ifelse(a$y == 1, 0.20, 0.05)
  res[["5. Não resposta não aleatória"]] <- mrp_pontual(ajustar_m5(a[u >= p_mnar, ]), frame)
  a_raca <- a |> mutate(cor_raca = replace(cor_raca, runif(n()) < p_mnar, NA))
  res[["6. Cor/raça faltante, casos completos"]] <-
    mrp_pontual(ajustar_m5(filter(a_raca, !is.na(cor_raca))), frame)
  # sem argumento method: para fatores com mais de dois niveis, o padrao e polyreg
  imp <- mice(select(a_raca, y, estado, sexo, faixa_etaria, escolaridade_3cat, cor_raca) |>
                mutate(estado = factor(estado)),
              m = 5, printFlag = FALSE)
  res[["7. Cor/raça faltante, imputação múltipla"]] <-
    map_dfr(seq_len(5), \(k) mrp_pontual(ajustar_m5(complete(imp, k)), frame)) |>
    group_by(estimando) |> summarise(est = mean(est))
  bind_rows(res, .id = "cenario") |> mutate(replica = r)
}

mc6 <- com_cache("c6_monte_carlo",
                 list(mundo$chave, 200, deparse(estimar_c6), deparse(mrp_pontual),
                      deparse(ajustar_m5), deparse(f_m5), frame_errado$N),
                 monte_carlo(200, estimar_c6))

res_c6 <- mc6 |>
  left_join(verdades_c6, by = "estimando") |>
  group_by(cenario, estimando) |>
  summarise(vies = 100 * mean(est - verdade), reqm = 100 * sqrt(mean((est - verdade)^2)),
            ep_mc = 100 * sd(est) / sqrt(n()), .groups = "drop") |>
  mutate(dimensao = if_else(estimando == "Total", "Total", sub(":.*$", "", estimando)))
```

```{r}
#| label: tbl-c6-mc
#| tbl-cap: "Viés da estimativa nacional e viés absoluto médio nos subgrupos de escolaridade e de cor/raça (pontos percentuais), em 200 amostras _opt-in_, por situação."
res_c6 |>
  group_by(cenario, dimensao) |>
  summarise(valor = if_else(first(dimensao) == "Total", mean(vies), mean(abs(vies))),
            .groups = "drop") |>
  mutate(dimensao = nomes_dim[dimensao]) |>
  pivot_wider(names_from = dimensao, values_from = valor) |>
  select(cenario, Nacional, Escolaridade, `Cor/raça`) |>
  mutate(across(-cenario, \(x) if_else(abs(x) < 0.005, 0, x)),   # evita "-0,00"
         cenario = str_replace(cenario, "Frame", "_Frame_")) |>
  gt() |>
  fmt_markdown(cenario) |>
  fmt_number(-cenario, decimals = 2, dec_mark = ",") |>
  cols_label(cenario = "Situação") |>
  tab_spanner(label = "Viés absoluto médio", columns = c(Escolaridade, `Cor/raça`))
```

```{r}
#| label: c6-valores
#| include: false
v6 <- function(c, e = "Total") res_c6$vies[startsWith(res_c6$cenario, c) & res_c6$estimando == e]
va6 <- function(c, d) mean(abs(res_c6$vies[startsWith(res_c6$cenario, c) & res_c6$dimensao == d]))
ep6 <- mean(res_c6$ep_mc[res_c6$estimando == "Total"])
```

A @tbl-c6-mc resume os resultados. O erro-padrão de Monte Carlo do viés nacional é de cerca de `r num(ep6, 2)` pp em todas as situações, e diferenças menores que o dobro disso não se distinguem do acaso. A referência fica praticamente sem viés (`r num(v6("1"), 2)` pp no total nacional). Com o _frame_ classificado de outro jeito, o viés nacional vai a `r num(v6("2"), 2)` pp, sem que nada tenha mudado na amostra ou no modelo. As estimativas por escolaridade erram `r num(va6("2", "escolaridade_3cat"), 2)` pp em média, contra `r num(va6("1", "escolaridade_3cat"), 2)` pp na referência: como cada célula do _frame_ recebe a predição do seu rótulo, esse erro vem só da composição por idade, sexo, cor/raça e UF das pessoas reclassificadas, que muda a mistura dentro de cada nível. A escolaridade declarada com erro produz `r num(v6("3"), 2)` pp no total, uma diferença de `r num(v6("3") - v6("1"), 2)` pp em relação à referência, e `r num(va6("3", "escolaridade_3cat"), 2)` pp em média por escolaridade; o efeito é pequeno neste mundo porque o erro atinge só uma parcela pequena da amostra (15% das pessoas com ensino fundamental, que já são poucas no painel).

A não resposta ao desfecho que depende só da escolaridade não produz viés além do da referência (`r num(v6("4"), 2)` pp), como diz o @thm-faltante; a que depende do desfecho produz `r num(v6("5"), 2)` pp, e nenhum ajuste por $X$ a remove. A falta de cor/raça que depende do desfecho enviesa a estimativa com casos completos em `r num(v6("6"), 2)` pp, e a imputação múltipla, com o desfecho no modelo de imputação, reduz o viés para `r num(v6("7"), 2)` pp.

### Imputação múltipla com `brms`

No MrP bayesiano, a imputação múltipla se combina com o ajuste por `brm_multiple()`, que ajusta o modelo em cada base imputada e junta os sorteios. Numa amostra com a falta de cor/raça da situação 6, com 20 imputações:

```{r}
#| label: c6-brm-multiple
set.seed(42)
a <- amostrar_optin(pop)
a_raca <- a |> mutate(cor_raca = replace(cor_raca, runif(n()) < ifelse(y == 1, 0.2, 0.05), NA))
imp <- mice(select(a_raca, y, estado, sexo, faixa_etaria, escolaridade_3cat, cor_raca) |>
              mutate(estado = factor(estado)),
            m = 20, printFlag = FALSE, seed = 1)

# brm_multiple() nao aceita file_refit; o resultado fica em com_cache()
nacional_mi <- com_cache("c6_brm_multiple",
                         list(mundo$chave, deparse(f_m5), 42, imp$m, imp$seed,
                              sum(is.na(a_raca$cor_raca))), {
  fit_mi <- brm_multiple(
    f_m5, data = imp, family = bernoulli(),
    prior = c(prior(student_t(3, 0, 2.5), class = Intercept),
              prior(normal(0, 1), class = b), prior(normal(0, 1), class = sd)),
    chains = 2, cores = 2, iter = 1000, seed = 2023, backend = "cmdstanr",
    refresh = 0, silent = 2
  )
  pos_estratificar(fit_mi, frame, ndraws = 2000)[, "Total"]
})
c(verdade = mundo$verdade, mediana = median(nacional_mi),
  quantile(nacional_mi, c(0.05, 0.95)))
```

```{r}
#| label: c6-brm-multiple-valores
#| include: false
mi_dentro <- mundo$verdade >= quantile(nacional_mi, 0.05) &
  mundo$verdade <= quantile(nacional_mi, 0.95)
```

A estimativa nacional é de `r pct(median(nacional_mi))`, com intervalo de 90% de `r pct(quantile(nacional_mi, 0.05))` a `r pct(quantile(nacional_mi, 0.95))`, e a verdade, de `r pct(mundo$verdade)`, `r if (mi_dentro) "dentro do intervalo" else "logo fora do intervalo nesta amostra; com a imputação correta, isso deve acontecer em uma de cada dez amostras, e o Monte Carlo acima, sem viés na situação 7, é a evidência mais forte sobre o método"`.

O `brms` avisa que o $\hat{R}$ pode ficar alto nesse tipo de ajuste: as cadeias de bases diferentes exploram distribuições diferentes, por construção, e o diagnóstico deve ser olhado dentro de cada base.

## Simulação

A simulação aplica a fórmula do viés de harmonização à escolaridade. As barras mostram a composição da população pelo critério do _survey_ (nível concluído) e pelo critério do _frame_, que põe no nível seguinte uma fração das pessoas de cada nível. O resultado é o viés da estimativa nacional, mesmo com um modelo perfeito. É uma aproximação: usa só a margem da escolaridade e a média de cada nível, sem a composição das células por idade, sexo, cor/raça e UF. No mundo sintético, com as células completas, a diferença entre as situações 2 e 1 do Monte Carlo é de `r num(v6("2") - v6("1"), 2)` pp, um pouco menos que o valor que o painel dá com os parâmetros iniciais.

::: {.panel-tabset}

### Interativo

```{ojs}
//| echo: false
import {scheme, palette, plotStyle, fmt} from "/_extensions/felipelmc/course-notes/ojs/notes.js"
mode = scheme()
pal = palette(mode)
```

::: cn-sim

```{ojs}
//| echo: false
viewof a = Inputs.range([0, 0.4], {value: 0.22, step: 0.01, label: "Fundamental → Médio", format: (x) => fmt(100 * x, 0) + "%"})
viewof b = Inputs.range([0, 0.4], {value: 0.2, step: 0.01, label: "Médio → Superior", format: (x) => fmt(100 * x, 0) + "%"})
viewof pis = Inputs.form([
  Inputs.range([0.2, 0.9], {value: 0.53, step: 0.01, label: "Atitude no Fundamental", format: (x) => fmt(100 * x, 0) + "%"}),
  Inputs.range([0.2, 0.9], {value: 0.68, step: 0.01, label: "Atitude no Médio", format: (x) => fmt(100 * x, 0) + "%"}),
  Inputs.range([0.2, 0.9], {value: 0.75, step: 0.01, label: "Atitude no Superior", format: (x) => fmt(100 * x, 0) + "%"})
])
```

```{ojs}
//| echo: false
p = [0.463, 0.371, 0.166]
pt = [p[0] * (1 - a), p[1] * (1 - b) + p[0] * a, p[2] + p[1] * b]
niveis = ["Fundamental", "Médio", "Superior"]
barras = niveis.flatMap((nv, i) => [
  {nivel: nv, criterio: "Survey (nível concluído)", p: p[i]},
  {nivel: nv, criterio: "Frame (outro critério)", p: pt[i]}
])
vies = pt.reduce((s, x, i) => s + (x - p[i]) * pis[i], 0)
```

```{ojs}
//| echo: false
Plot.plot({
  width, height: 260, style: plotStyle, marginLeft: 50,
  x: {domain: niveis, label: null},
  fx: {label: null},
  y: {label: "↑ Parcela da população", tickFormat: (d) => fmt(100 * d, 0) + "%"},
  color: {domain: ["Survey (nível concluído)", "Frame (outro critério)"], range: [pal.ink3, pal.accent], legend: true},
  marks: [
    Plot.barY(barras, {x: "nivel", y: "p", fill: "criterio", fx: "criterio"}),
    Plot.ruleY([0])
  ]
})
```

```{ojs}
//| echo: false
html`<p class="cn-readout">Viés da estimativa nacional: <b>${fmt(100 * vies, 2)} pp</b></p>`
```

:::

### Em R

```{r}
#| eval: false
p   <- c(0.463, 0.371, 0.166)          # nivel concluido
a   <- 0.22; b <- 0.20                 # fracoes promovidas pelo outro criterio
pis <- c(0.53, 0.68, 0.75)             # atitude por nivel
p_frame <- c(p[1] * (1 - a), p[2] * (1 - b) + p[1] * a, p[3] + p[2] * b)
100 * sum((p_frame - p) * pis)         # vies em pontos percentuais
```

:::

## Armadilhas

- O _frame_ e o questionário precisam de dicionários compatíveis. Antes de pós-estratificar, compare as definições variável por variável (o que conta como "ensino médio", que idade é usada, que categorias de cor/raça existem) e, quando possível, compare as distribuições marginais do _frame_ com as de outra fonte populacional.
- Variáveis de pós-estratificação declaradas com erro sistemático, como o voto, não corrigem a composição; podem até piorá-la. Nesses casos, o _frame_ com essa variável serve melhor como análise de sensibilidade ([capítulo 9](09-alternativas-sensibilidade.qmd)).
- "Não sei" não é dado faltante. Tratá-lo como faltante muda o estimando: passa a ser a opinião de quem tem opinião, e não a da população.
- Descartar casos incompletos só é seguro se a falta não depender do desfecho. Quando pode depender, a imputação múltipla com o desfecho no modelo de imputação é a alternativa, mas ela também supõe que a falta seja aleatória dado o que o modelo de imputação usa.

## Leituras

@kennedy2021know discutem o que o MrP supõe sobre a população e sobre a medição das variáveis. @si2025auxiliary revisa o uso de variáveis auxiliares no MrP, incluindo as que têm erro ou faltam no _survey_. @gelman2020regression (cap. 17) tratam de pós-estratificação e imputação de dados faltantes no mesmo capítulo.
