---
title: "Frames com variáveis não censitárias"
description: "Como incluir na pós-estratificação uma variável cuja distribuição conjunta com as demais não é conhecida: junta completa, pós-estratificação sintética, modelagem pelo survey e calibração a margens."
eyebrow: "Capítulo 07"
---

{{< include _aviso-ia.qmd >}}

```{r}
#| label: c7-setup
#| include: false
source(here::here("_extensions/felipelmc/course-notes/r/notes.R"))
source(here::here("R/mundo.R"))
source(here::here("R/mundo_religiao.R"))
source(here::here("R/utils.R"))
suppressMessages({
  library(tidyverse)
  library(lme4)
  library(nnet)
  library(gt)
})
theme_set(theme_notes())
mundo <- carregar_mundo_religiao()
pop   <- mundo$pop
```

## Intuição

O [capítulo 1](01-amostras-nao-probabilisticas.qmd) mostrou que as correções dependem de a seleção ser ignorável dado o _frame_, e o [capítulo 3](03-estimador-mrp.qmd) lembrou que nenhuma delas remove o viés de uma seleção que dependa de algo fora dele. Em pesquisas brasileiras, a religião é um exemplo natural: evangélicos e católicos votam, em média, de forma diferente, a participação em painéis _online_ pode variar com a religião, e a PNAD Contínua, fonte habitual dos _frames_, não pergunta religião. Se a religião afeta a participação e o desfecho, é preciso incluí-la no modelo e na pós-estratificação.

Incluí-la no modelo é fácil, porque o _survey_ pergunta a religião. O difícil é o _frame_: para pós-estratificar, é preciso saber quantas pessoas há em cada combinação de UF, sexo, idade, escolaridade, cor/raça e religião. Às vezes essa distribuição conjunta existe, como nos microdados do Censo. Muitas vezes só se conhecem algumas margens, como a religião por UF ou por sexo e idade. Este capítulo compara as saídas para essa situação.

## Formalização

Seja $Z$ a variável não censitária (a religião) e $X$ as variáveis do _frame_ base. A seleção é ignorável dado $(X, Z)$, mas não dado $X$ apenas. O estimador precisa de $N_{c,z}$, o número de pessoas na célula $c$ de $X$ com o valor $z$ de $Z$:

$$
\hat{\theta} = \frac{\sum_c \sum_z N_{c,z}\, \hat{\pi}_{c,z}}{\sum_c \sum_z N_{c,z}}, \qquad
\hat{\pi}_{c,z} = \text{logit}^{-1}\!\big(\hat{\beta}_0 + \mathbf{x}_c^\top \hat{\boldsymbol{\beta}} + \hat{\gamma}_z + \hat{\alpha}_{j[c]}\big).
$$

Escrevendo $N_{c,z} = N_c \Pr(Z = z \mid X = c)$, o problema é conhecer a distribuição condicional de $Z$ dentro de cada célula. Há quatro maneiras.

1. **Junta completa.** Com microdados que tragam $X$ e $Z$ ao mesmo tempo, como a amostra do Censo, $N_{c,z}$ é observado diretamente.
2. **Pós-estratificação sintética.** @leemann2017extending propõem supor que, dentro de cada UF, $Z$ é independente das demais variáveis: $\Pr(Z = z \mid X = c) \approx \Pr(Z = z \mid \text{UF} = j[c])$, que vem de uma margem publicada. Num modelo linear aditivo, a estimativa nacional e a de cada UF dependem só das margens das variáveis dentro da UF, e a junta sintética dá para elas o mesmo resultado que a verdadeira. As estimativas por grupos de $Z$ ou por outras variáveis de $X$, não: elas dependem da composição conjunta, que a hipótese de independência erra. Num modelo logístico, até a estimativa nacional se afasta da verdadeira, tanto mais quanto mais $Z$ for associada às outras variáveis e maiores forem os efeitos.
3. **Modelar $Z$ com o _survey_.** Estima-se $\Pr(Z \mid X)$ com os respondentes (por exemplo, com uma regressão multinomial; no exemplo abaixo, com a região no lugar da UF, porque UFs pequenas podem faltar na amostra) e expande-se o _frame_ [@kastellec2015polarizing]. Isso supõe que a relação entre $Z$ e $X$ na amostra é a da população, o que falha justamente quando a seleção depende de $Z$.
4. **Calibrar a junta.** Parte-se de uma distribuição conjunta inicial (a do item 3, por exemplo) e ajusta-se por _raking_ [@deming1940least] até que ela reproduza as margens conhecidas de $Z$ (por UF, por sexo e idade, por cor/raça), mantendo os totais $N_c$ do _frame_ base. @kuriwaki2024geography usam uma ideia próxima, calibrando as estimativas a totais eleitorais conhecidos. A calibração corrige a composição de $Z$ nas dimensões em que há margens, mas não nas combinações que nenhuma margem cobre. @li2024embedded e @pitts2025multilevel propõem versões em que as células desconhecidas são estimadas dentro do próprio modelo.

## Em R

### O mundo com religião

Cada pessoa do mundo sintético recebe uma religião, sorteada com as probabilidades do Censo 2022 dentro de sua célula de UF, sexo, faixa etária, escolaridade e cor/raça (microdados públicos da amostra, agregados em [`dados/censo2022_religiao.rds`](https://github.com/felipelmc/MrP/blob/main/dados/censo2022_religiao.rds)). Um desfecho novo, `y_rel`, soma aos efeitos dos capítulos anteriores um efeito fictício da religião, e a propensão de participar do painel é multiplicada por um fator que depende da religião (definidos em [`R/mundo_religiao.R`](https://github.com/felipelmc/MrP/blob/main/R/mundo_religiao.R)).

```{r}
#| label: c7-mundo
EFEITOS_RELIGIAO
SELECAO_RELIGIAO

set.seed(42)
amostra <- amostrar_optin_rel(pop, n = 2000)
bind_rows(População = count(pop, religiao_4cat), Amostra = count(amostra, religiao_4cat),
          .id = "fonte") |>
  group_by(fonte) |> mutate(p = n / sum(n)) |> select(-n) |>
  pivot_wider(names_from = religiao_4cat, values_from = p)
```

Neste mundo, os evangélicos, que têm a atitude com menos frequência, participam menos do painel, e as pessoas sem religião, que a têm com mais frequência, participam mais. As duas coisas empurram a média bruta para cima, e nenhuma variável do _frame_ base capta isso.

### Cinco _frames_ num Monte Carlo

O Monte Carlo ajusta dois modelos em 200 amostras: o de efeitos fixos sem religião (o do [capítulo 3](03-estimador-mrp.qmd)) e o mesmo modelo com a religião como efeito fixo. O modelo com religião é pós-estratificado com quatro _frames_, um para cada saída da seção anterior. A pós-estratificação sintética usa só a religião por UF; a calibração usa as três margens que um analista encontraria publicadas: religião por UF, por sexo e faixa etária e por cor/raça. A comparação entre as duas mistura, portanto, o método e a quantidade de informação usada.

```{r}
#| label: c7-frames
vars_rel <- c(VARS_FRAME, "religiao_4cat")
# regiao de cada UF, usada no modelo multinomial (UFs pequenas podem faltar na amostra)
uf_regiao <- c(
  "Rondônia" = "Norte", "Acre" = "Norte", "Amazonas" = "Norte", "Roraima" = "Norte",
  "Pará" = "Norte", "Amapá" = "Norte", "Tocantins" = "Norte", "Maranhão" = "Nordeste",
  "Piauí" = "Nordeste", "Ceará" = "Nordeste", "Rio Grande do Norte" = "Nordeste",
  "Paraíba" = "Nordeste", "Pernambuco" = "Nordeste", "Alagoas" = "Nordeste",
  "Sergipe" = "Nordeste", "Bahia" = "Nordeste", "Minas Gerais" = "Sudeste",
  "Espírito Santo" = "Sudeste", "Rio de Janeiro" = "Sudeste", "São Paulo" = "Sudeste",
  "Paraná" = "Sul", "Santa Catarina" = "Sul", "Rio Grande do Sul" = "Sul",
  "Mato Grosso do Sul" = "Centro-Oeste", "Mato Grosso" = "Centro-Oeste",
  "Goiás" = "Centro-Oeste", "Distrito Federal" = "Centro-Oeste")
pop <- pop |> mutate(regiao = factor(uf_regiao[estado]))
frame_base  <- frame_populacao(pop)
frame_junta <- frame_populacao(pop, vars_rel)

# margens publicadas (calculadas na populacao)
margem <- function(vars) pop |> count(across(all_of(c(vars, "religiao_4cat"))), name = "M")
margens_rel <- list(uf = margem("estado"), sexo_idade = margem(c("sexo", "faixa_etaria")),
                    raca = margem("cor_raca"))
```

```{r}
#| label: c7-raking-junta
# raking de uma junta inicial (celula x religiao) para as margens publicadas,
# preservando os totais de cada celula do frame base
calibrar_junta <- function(fr, iter = 30) {
  totais_celula <- frame_base |> rename(N_celula = N)
  for (k in seq_len(iter)) {
    for (m in margens_rel) {
      vars <- setdiff(names(m), "M")
      fr <- fr |>
        group_by(across(all_of(vars))) |> mutate(soma = sum(N)) |> ungroup() |>
        left_join(m, by = vars) |> mutate(N = N * M / soma) |> select(-soma, -M)
    }
    fr <- fr |>
      group_by(across(all_of(VARS_FRAME))) |> mutate(soma = sum(N)) |> ungroup() |>
      left_join(totais_celula, by = VARS_FRAME) |> mutate(N = N * N_celula / soma) |>
      select(-soma, -N_celula)
  }
  fr
}

# pos-estratificacao sintetica: P(z | UF)
p_uf <- margens_rel$uf |> group_by(estado) |> mutate(p = M / sum(M)) |> ungroup() |> select(-M)
frame_sintetico <- frame_base |>
  left_join(p_uf, by = "estado", relationship = "many-to-many") |>
  mutate(N = N * p) |> select(-p)
```

```{r}
#| label: c7-monte-carlo
dims_c7 <- c("religiao_4cat", "escolaridade_3cat", "cor_raca")
verdades_c7 <- bind_rows(
  tibble(estimando = "Total", verdade = mean(pop$y_rel)),
  map_dfr(dims_c7, \(v) pop |> group_by(nivel = as.character(.data[[v]])) |>
            summarise(verdade = mean(y_rel)) |>
            transmute(estimando = paste0(v, ": ", nivel), verdade))
)

agregar_c7 <- function(m, fr) {
  fr$pi <- predict(m, fr, type = "response", allow.new.levels = TRUE)
  dims <- intersect(dims_c7, names(fr))
  bind_rows(
    tibble(estimando = "Total", est = sum(fr$pi * fr$N) / sum(fr$N)),
    map_dfr(dims, \(v) fr |> group_by(nivel = as.character(.data[[v]])) |>
              summarise(est = sum(pi * N) / sum(N)) |>
              transmute(estimando = paste0(v, ": ", nivel), est))
  )
}

estimar_c7 <- function(r) {
  a <- amostrar_optin_rel(pop)
  controle <- glmerControl(optimizer = "bobyqa")
  m_sem <- suppressMessages(glmer(
    y_rel ~ escolaridade_3cat + cor_raca + sexo + faixa_etaria + (1 | estado),
    data = a, family = binomial, control = controle))
  m_com <- suppressMessages(glmer(
    y_rel ~ escolaridade_3cat + cor_raca + sexo + faixa_etaria + religiao_4cat + (1 | estado),
    data = a, family = binomial, control = controle))
  # P(z | X) estimada com os respondentes
  mult <- multinom(religiao_4cat ~ regiao + sexo + faixa_etaria + escolaridade_3cat + cor_raca,
                   data = a, trace = FALSE, MaxNWts = 5000)
  p_survey <- frame_base |> select(all_of(VARS_FRAME)) |>
    bind_cols(as_tibble(predict(mult, mutate(frame_base, regiao = factor(uf_regiao[estado])),
                                type = "probs"))) |>
    pivot_longer(all_of(RELIGIOES), names_to = "religiao_4cat", values_to = "p") |>
    mutate(religiao_4cat = factor(religiao_4cat, levels = RELIGIOES))
  frame_modelado <- frame_base |>
    left_join(p_survey, by = VARS_FRAME, relationship = "one-to-many") |>
    mutate(N = N * p) |> select(-p)
  bind_rows(
    "Sem religião no modelo"                 = agregar_c7(m_sem, frame_base),
    "Junta completa"                         = agregar_c7(m_com, frame_junta),
    "Pós-estratificação sintética"           = agregar_c7(m_com, frame_sintetico),
    "Religião modelada pelo survey"          = agregar_c7(m_com, frame_modelado),
    "Religião modelada e calibrada a margens" = agregar_c7(m_com, calibrar_junta(frame_modelado)),
    .id = "metodo") |>
    mutate(replica = r)
}

mc7 <- com_cache("c7_monte_carlo",
                 list(mundo$chave, 200, deparse(estimar_c7), deparse(calibrar_junta),
                      deparse(agregar_c7), margens_rel, uf_regiao, frame_sintetico$N),
                 monte_carlo(200, estimar_c7))

res_c7 <- mc7 |>
  left_join(verdades_c7, by = "estimando") |>
  group_by(metodo, estimando) |>
  summarise(vies = 100 * mean(est - verdade), reqm = 100 * sqrt(mean((est - verdade)^2)),
            ep_mc = 100 * sd(est) / sqrt(n()), .groups = "drop") |>
  mutate(dimensao = if_else(estimando == "Total", "Total", sub(":.*$", "", estimando)))
```

```{r}
#| label: tbl-c7-mc
#| tbl-cap: "Viés da estimativa nacional e viés absoluto médio por religião, escolaridade e cor/raça (pontos percentuais), em 200 amostras _opt-in_ em que a participação depende da religião."
ordem_c7 <- c("Sem religião no modelo", "Junta completa", "Pós-estratificação sintética",
              "Religião modelada pelo survey", "Religião modelada e calibrada a margens")
res_c7 |>
  group_by(metodo, dimensao) |>
  summarise(valor = if_else(first(dimensao) == "Total", mean(vies), mean(abs(vies))),
            .groups = "drop") |>
  mutate(dimensao = recode(dimensao, Total = "Nacional", religiao_4cat = "Religião",
                           escolaridade_3cat = "Escolaridade", cor_raca = "Cor/raça"),
         metodo = factor(metodo, levels = ordem_c7)) |>
  pivot_wider(names_from = dimensao, values_from = valor) |>
  arrange(metodo) |>
  select(metodo, Nacional, Religião, Escolaridade, `Cor/raça`) |>
  mutate(across(-metodo, \(x) if_else(abs(x) < 0.005, 0, x)),   # evita "-0,00"
         metodo = str_replace(as.character(metodo), "survey", "_survey_")) |>
  gt() |>
  fmt_markdown(metodo) |>
  fmt_number(-metodo, decimals = 2, dec_mark = ",") |>
  sub_missing(missing_text = "–") |>
  cols_label(metodo = "Método") |>
  tab_spanner(label = "Viés absoluto médio", columns = c(Religião, Escolaridade, `Cor/raça`))
```

```{r}
#| label: c7-valores
#| include: false
v7 <- function(m, e = "Total") res_c7$vies[res_c7$metodo == m & res_c7$estimando == e]
va7 <- function(m, d) mean(abs(res_c7$vies[res_c7$metodo == m & res_c7$dimensao == d]))
ep7 <- mean(res_c7$ep_mc[res_c7$estimando == "Total"])
```

A @tbl-c7-mc resume o Monte Carlo; o erro-padrão de Monte Carlo do viés nacional é de cerca de `r num(ep7, 2)` pp. Sem a religião no modelo, a estimativa nacional erra `r num(v7("Sem religião no modelo"), 2)` pp, e o erro não vem de nenhuma das variáveis do _frame_: é o viés de uma seleção que não é ignorável dado o _frame_ ([capítulo 1](01-amostras-nao-probabilisticas.qmd)). Com a religião no modelo e a junta completa, o viés cai para `r num(v7("Junta completa"), 2)` pp, e as estimativas por religião ficam com viés absoluto médio de `r num(va7("Junta completa", "religiao_4cat"), 2)` pp.

A pós-estratificação sintética, que supõe a religião independente das demais variáveis dentro de cada UF, fica com `r num(v7("Pós-estratificação sintética"), 2)` pp no total e `r num(va7("Pós-estratificação sintética", "religiao_4cat"), 2)` pp por religião. Modelar a religião com o próprio _survey_ reproduz na expansão do _frame_ a composição religiosa distorcida da amostra, com viés de `r num(v7("Religião modelada pelo survey"), 2)` pp. Calibrar essa junta às margens publicadas reduz o viés para `r num(v7("Religião modelada e calibrada a margens"), 2)` pp.

No total nacional, a pós-estratificação sintética e a calibração chegam perto da junta completa neste mundo, em que a religião se soma aos demais efeitos na escala logit; as diferenças entre elas são da ordem do erro de Monte Carlo. Nas estimativas por religião, a diferença aparece: a sintética erra `r num(va7("Pós-estratificação sintética", "religiao_4cat"), 2)` pp em média, a calibrada `r num(va7("Religião modelada e calibrada a margens", "religiao_4cat"), 2)` pp e a junta completa `r num(va7("Junta completa", "religiao_4cat"), 2)` pp. Supor a religião independente das demais variáveis dentro da UF erra a composição de cada grupo religioso (neste mundo, tirado do Censo 2022, as pessoas sem religião são bem mais jovens que os católicos, e as de outras religiões têm mais escolaridade), e as estimativas desses grupos herdam o erro, mesmo com a religião somando-se aos demais efeitos.

A lição prática é que o _survey_ não serve para estimar a distribuição populacional da variável que está distorcendo a amostra; é preciso ao menos uma margem populacional dela, e, para estimar os próprios grupos dessa variável, de preferência a junta completa ou várias margens cruzadas.

## Armadilhas

- Uma variável que afeta a participação e o desfecho, mas fica fora do modelo e do _frame_, deixa um viés que nenhuma especificação corrige. Antes de escolher o _frame_, pergunte que variáveis podem estar distorcendo o painel.
- O _survey_ não informa a distribuição populacional das variáveis pelas quais foi selecionado. Modelar $\Pr(Z \mid X)$ com os respondentes só funciona se a seleção não depender de $Z$ dado $X$.
- A independência da pós-estratificação sintética é uma hipótese forte. Mesmo num modelo aditivo, ela só acerta o total nacional e as UFs; as estimativas por grupos de $Z$ ou de outras variáveis dependem da composição conjunta. Para esses estimandos, e com interações entre $Z$ e as outras variáveis, prefira a calibração a várias margens ou a junta completa.
- As categorias de $Z$ precisam ser as mesmas no _survey_ e na fonte das margens. Um questionário sem a opção "espírita", por exemplo, não é comparável a um censo que tem essa categoria sem um mapa explícito entre as duas classificações ([capítulo 6](06-harmonizacao-faltantes.qmd)).

## Leituras

@leemann2017extending introduzem a pós-estratificação sintética e mostram quando ela equivale à junta verdadeira. @deming1940least propõem o ajuste proporcional iterativo usado no _raking_. @kastellec2015polarizing incluem no MrP uma variável não censitária (a identificação partidária) modelada a partir de pesquisas. @kuriwaki2024geography calibram estimativas a totais eleitorais conhecidos por distrito. @li2024embedded e @pitts2025multilevel tratam de _frames_ em que só se conhecem margens, e @lopezmartin2022multilevel têm um estudo de caso sobre variáveis não censitárias com código em R.
