---
title: "Além do desfecho binário"
description: "MrP para escalas ordinais com \"não sei\", escalas de 1 a 10, valores monetários lidos numa régua com censura e índices construídos a partir de vários itens."
eyebrow: "Capítulo 08"
---

{{< include _aviso-ia.qmd >}}

```{r}
#| label: c8-setup
#| include: false
source(here::here("_extensions/felipelmc/course-notes/r/notes.R"))
source(here::here("R/mundo.R"))
source(here::here("R/mundo_desfechos.R"))
source(here::here("R/utils.R"))
source(here::here("R/mrp.R"))
suppressMessages({
  library(tidyverse)
  library(lme4)
  library(brms)
  library(gt)
})
theme_set(theme_notes())
mundo <- carregar_mundo_desfechos()
pop   <- mundo$pop
frame <- frame_populacao(pop)
dir.create(here::here("modelos"), showWarnings = FALSE)

set.seed(42)
amostra <- amostrar_optin(pop, n = 2000)

priors_c8 <- c(prior(normal(0, 1), class = b), prior(normal(0, 1), class = sd))
rhs <- "escolaridade_3cat + cor_raca + sexo + faixa_etaria + (1 | estado)"
ajustar <- function(formula, familia, nome, dados = amostra, ...) {
  brm(formula, data = dados, family = familia, prior = priors_c8,
      chains = 4, cores = 4, iter = 1000, seed = 2023, backend = "cmdstanr",
      refresh = 0, silent = 2, file = here::here("modelos", nome), file_refit = "on_change", ...)
}
```

## Intuição

Até aqui, o desfecho foi binário, e o estimando, uma proporção. Os questionários têm outros formatos: escalas de concordância com cinco pontos e a opção "não sei", escalas de 1 a 10, valores em reais digitados ou lidos numa régua, baterias de itens que se quer resumir num índice. O MrP se estende a todos eles, porque os dois passos do [capítulo 3](03-estimador-mrp.qmd) continuam os mesmos: um modelo para a distribuição do desfecho em cada célula e uma média ponderada pela população, calculada sorteio a sorteio da posterior como no [capítulo 4](04-mrp-bayesiano.qmd).

O que muda é o que se agrega. Para uma escala ordinal, agregam-se as probabilidades de cada categoria. Para uma escala numérica, a média de cada célula. Para uma mediana, que não é uma média, é preciso agregar as distribuições das células e só depois achar a mediana da mistura. Para um índice de vários itens, é preciso decidir se o estimando é um traço latente, com escala arbitrária, ou algo observável, como o número esperado de respostas numa direção.

## Formalização

### Escalas ordinais com "não sei"

Para uma escala com categorias $1, \dots, K$, o modelo logit cumulativo escreve

$$
\Pr(y_i \le k) = \text{logit}^{-1}(\kappa_k - \eta_i), \qquad k = 1, \dots, K - 1,
$$

com limiares $\kappa_1 < \dots < \kappa_{K-1}$ e o preditor linear $\eta_i$ de sempre. A opção "não sei" (NS) não é uma categoria da escala. Um modelo em duas partes separa a probabilidade de NS, $\nu_c$, da distribuição entre quem responde, $p_c(k)$:

$$
\Pr(\text{NS} \mid c) = \nu_c, \qquad \Pr(y = k \mid c) = (1 - \nu_c)\, p_c(k).
$$

O produto é calculado célula a célula, e só então agregado: a média dos produtos não é o produto das médias. O estimando "entre quem tem opinião" é $\sum_c N_c (1 - \nu_c)\, p_c(k) \big/ \sum_c N_c (1 - \nu_c)$, que pondera cada célula pelo número de pessoas com opinião.

### Escalas de 1 a 10

Uma escala de 1 a 10 pode ser tratada como $y - 1$ tentativas bem-sucedidas em 9, com uma distribuição beta-binomial: a probabilidade de "sucesso" varia entre pessoas segundo uma beta de média $\mu_c = \text{logit}^{-1}(\eta_c)$ e precisão $\psi$. A média da célula é $1 + 9\mu_c$, e a média populacional é a média dessas médias ponderada por $N_c$. A beta-binomial acomoda a dispersão maior que a binomial, comum em escalas em que as pessoas se concentram nos extremos.

### Valores numa régua com censura

Quando o respondente escolhe um valor numa régua discreta, o valor verdadeiro $v_i$ fica entre os pontos médios dos valores vizinhos: quem marca R$ 5.000 tem um valor entre os pontos médios com R$ 4.500 e com R$ 6.000. Os extremos ("menos de 500", "mais de 100.000") são censuras. Com $\log v_i \sim \mathcal{N}(\eta_i, \sigma^2)$, a verossimilhança de uma resposta no intervalo $[l_i, u_i)$ é

$$
\Phi\!\left(\frac{\log u_i - \eta_i}{\sigma}\right) - \Phi\!\left(\frac{\log l_i - \eta_i}{\sigma}\right),
$$

e as censuras nos extremos usam só um dos termos. Tratar o valor marcado como exato ignora o arredondamento imposto pela régua; o custo disso depende de quão grossa é a régua em relação à dispersão dos valores e de quantas respostas caem nos extremos.

Para uma mediana populacional, a pós-estratificação agrega as funções de distribuição das células:

$$
F(m) = \frac{\sum_c N_c\, \Phi\!\left((\log m - \eta_c)/\sigma\right)}{\sum_c N_c}, \qquad \text{mediana} = F^{-1}(0{,}5).
$$

A mediana da população não é a média das medianas das células.

### Índices de vários itens

Para $M$ itens binários, o modelo de dois parâmetros da teoria de resposta ao item (IRT 2PL) escreve $\Pr(y_{ik} = 1) = \text{logit}^{-1}\big(a_k(\theta_i - b_k)\big)$, com discriminação $a_k$, dificuldade $b_k$ e traço latente $\theta_i$. No MrP, o traço tem uma regressão latente, $\theta_i = \mathbf{x}_i^\top\boldsymbol{\beta} + \alpha_{j[i]} + \varepsilon_i$, $\varepsilon_i \sim \mathcal{N}(0, 1)$ [@tausanovitch2013measuring; @caughey2015dynamic; @burkner2021bayesian]. A escala de $\theta$ é arbitrária: somar uma constante a todos os $\theta_i$ e aos $b_k$ não muda nenhuma probabilidade, e multiplicar $\theta_i$ e $b_k$ por $c > 0$ e dividir $a_k$ por $c$ também não. Fixar a variância de $\varepsilon_i$ em 1 fixa a unidade, e as categorias de referência de $\mathbf{x}_i$ fixam a origem; mesmo assim, os $b_k$ só são comparáveis entre si, e não com os de outro estudo. Um estimando identificado é o número esperado de respostas positivas,

$$
S_c = \sum_{k=1}^{M} \int \text{logit}^{-1}\!\big(a_k(\mu_c + \varepsilon - b_k)\big)\, \phi(\varepsilon)\, d\varepsilon, \qquad \mu_c = \mathbf{x}_c^\top\boldsymbol{\beta} + \alpha_{j[c]},
$$

pós-estratificado como qualquer média. O mesmo número pode ser estimado sem traço latente, somando $M$ MrPs binários, um por item. O modelo de IRT acrescenta estrutura (os itens compartilham a mesma dependência das variáveis demográficas) e uma escala contínua para comparar pessoas.

## Em R

Os quatro desfechos deste capítulo foram gerados com a mesma estrutura demográfica dos capítulos anteriores (definidos em [`R/mundo_desfechos.R`](https://github.com/felipelmc/MrP/blob/main/R/mundo_desfechos.R)), e todos os exemplos usam a mesma amostra _opt-in_ de 2 mil pessoas.

### Concordância em cinco pontos com "não sei"

```{r}
#| label: c8-ordinal
fit_ns  <- ajustar(as.formula(paste("ns_ord ~", rhs)), bernoulli(), "c8_ns")
fit_ord <- ajustar(as.formula(paste("y_ord ~", rhs)), cumulative("logit"), "c8_ord",
                   dados = filter(amostra, !ns_ord))

# produto celula a celula, com os mesmos sorteios nos dois modelos
ids   <- sample(seq_len(ndraws(fit_ord)), 500)
nu    <- posterior_epred(fit_ns, newdata = frame, draw_ids = ids, allow_new_levels = TRUE)
p_ord <- posterior_epred(fit_ord, newdata = frame, draw_ids = ids, allow_new_levels = TRUE)
N <- frame$N
dist_total <- sapply(1:5, \(k) drop(((1 - nu) * p_ord[, , k]) %*% N) / sum(N))
dist_ns    <- drop(nu %*% N) / sum(N)
concorda_opiniao <- rowSums(dist_total[, 4:5]) / (1 - dist_ns)

verdade_ord <- c(prop.table(table(factor(pop$y_ord, 1:5), useNA = "no")) * mean(!pop$ns_ord),
                 NS = mean(pop$ns_ord))
tibble(categoria = c(1:5, "NS"),
       verdade   = verdade_ord,
       bruta     = c(prop.table(table(factor(amostra$y_ord, 1:5))) * mean(!amostra$ns_ord),
                     mean(amostra$ns_ord)),
       mrp       = c(colMeans(dist_total), mean(dist_ns)))
```

```{r}
#| label: c8-ordinal-valores
#| include: false
verdade_conc <- mean(pop$y_ord[!pop$ns_ord] >= 4)
bruta_conc   <- mean(amostra$y_ord[!amostra$ns_ord] >= 4)
conc_dentro  <- verdade_conc >= quantile(concorda_opiniao, 0.05) &
  verdade_conc <= quantile(concorda_opiniao, 0.95)
```

Entre quem tem opinião, concordam (categorias 4 e 5) `r pct(verdade_conc, 2)` da população; a amostra dá `r pct(bruta_conc, 2)`, e o MrP em duas partes, `r pct(median(concorda_opiniao), 2)` (intervalo de 90% de `r pct(quantile(concorda_opiniao, 0.05), 2)` a `r pct(quantile(concorda_opiniao, 0.95), 2)`). A proporção de "não sei" é de `r pct(verdade_ord[["NS"]])` na população e de `r pct(mean(amostra$ns_ord))` na amostra, que tem menos pessoas com ensino fundamental, o grupo que mais responde "não sei"; o MrP estima `r pct(mean(dist_ns))`. Os dois modelos têm a forma com que os dados foram gerados, e mesmo assim `r if (conc_dentro) 'um intervalo de 90% deixa a verdade de fora em uma de cada dez amostras; nesta, ela ficou dentro' else 'a verdade ficou logo fora do intervalo de 90% nesta amostra, o que se espera em uma de cada dez amostras'`.

### Escala de 1 a 10

```{r}
#| label: c8-escala
amostra <- amostra |> mutate(sucessos = y_10 - 1)
fit_10 <- ajustar(as.formula(paste("sucessos | trials(9) ~", rhs)), beta_binomial(), "c8_10")
media_10 <- 1 + pos_estratificar(fit_10, mutate(frame, sucessos = 0), ndraws = 1000)[, "Total"]
c(verdade = mean(pop$y_10), bruta = mean(amostra$y_10), mrp = median(media_10))
```

A média da escala na população é `r num(mean(pop$y_10), 2)`; a da amostra, `r num(mean(amostra$y_10), 2)`, e a do MrP, `r num(median(media_10), 2)`, com intervalo de 90% de `r num(quantile(media_10, 0.05), 2)` a `r num(quantile(media_10, 0.95), 2)`.

### Valor numa régua com censura

O valor em reais foi lido numa régua com os mesmos pontos de um questionário real (500 em 500 até 5.000, 1.000 em 1.000 até 10.000, 5.000 em 5.000 até 50.000 e 10.000 em 10.000 até 100.000). Cada resposta vira um intervalo entre os pontos médios, na escala log, dos valores vizinhos.

```{r}
#| label: c8-regua
meios <- exp((log(GRADE_RS[-1]) + log(GRADE_RS[-length(GRADE_RS)])) / 2)
limites <- function(y, cens) {
  k <- match(y, GRADE_RS)
  tibble(
    inf = case_when(cens == "left" ~ log(500), cens == "right" ~ log(100000),
                    k == 1 ~ log(500), TRUE ~ log(meios[pmax(k - 1, 1)])),
    sup = case_when(k == length(GRADE_RS) ~ log(100000), TRUE ~ log(meios[pmin(k, length(meios))])),
    tipo = if_else(cens == "none", "interval", cens)
  )
}
amostra <- bind_cols(amostra, limites(amostra$y_rs, amostra$cens_rs))

fit_rs <- ajustar(as.formula(paste("inf | cens(tipo, sup) ~", rhs)), gaussian(), "c8_rs")
fit_rs_exato <- ajustar(as.formula(paste("log(y_rs) ~", rhs)), gaussian(), "c8_rs_exato")

# mediana populacional: soma das distribuicoes das celulas, sorteio a sorteio
mediana_pop <- function(fit, ndraws = 200) {
  ids <- sample(seq_len(ndraws(fit)), ndraws)
  eta <- posterior_linpred(fit, newdata = mutate(frame, inf = 0, sup = 0, tipo = "none", y_rs = 1),
                           draw_ids = ids, allow_new_levels = TRUE)
  sigma <- as_draws_df(fit)$sigma[ids]
  grade_m <- log(seq(1000, 20000, by = 25))
  sapply(seq_along(ids), \(s) {
    F <- sapply(grade_m, \(lm) sum(frame$N * pnorm((lm - eta[s, ]) / sigma[s])) / sum(frame$N))
    exp(approx(F, grade_m, xout = 0.5)$y)
  })
}
med_cens  <- mediana_pop(fit_rs)
med_exato <- mediana_pop(fit_rs_exato)
c(verdade = median(pop$valor_rs), bruta = median(amostra$y_rs),
  mrp_censura = median(med_cens), mrp_valor_exato = median(med_exato))
```

A mediana verdadeira dos valores é R$ `r inteiro(median(pop$valor_rs))`. A mediana da amostra, lida na régua, é R$ `r inteiro(median(amostra$y_rs))`. O MrP com censura intervalar estima R$ `r inteiro(median(med_cens))`, e o que trata o valor marcado como exato, R$ `r inteiro(median(med_exato))`. Nos dois casos, a pós-estratificação agrega as distribuições das células antes de calcular a mediana. Nesta régua, tratar o valor marcado como exato quase não muda a mediana: na escala log, a leitura pelo ponto mais próximo arredonda para cima e para baixo em proporções parecidas, e poucas respostas caem nos extremos censurados. A censura faz mais diferença em réguas mais grossas, com muitas respostas nos extremos, ou quando o estimando é um quantil alto.

### Índice de seis itens

O modelo de IRT com regressão latente é escrito no `brms` como um modelo não linear, em formato longo (uma linha por pessoa e item). O desvio-padrão do efeito de cada pessoa é fixado em 1, o que define a unidade da escala latente [@burkner2021bayesian].

```{r}
#| label: c8-irt
longo <- amostra |>
  mutate(id = row_number()) |>
  pivot_longer(starts_with("item_"), names_to = "item", values_to = "resp")

f_irt <- bf(
  resp ~ exp(logalpha) * eta,
  eta ~ 0 + item + escolaridade_3cat + cor_raca + sexo + faixa_etaria + (1 | estado) + (1 | id),
  logalpha ~ 0 + item,
  nl = TRUE
)
priors_irt <- c(prior(normal(0, 2), class = b, nlpar = eta),
                prior(normal(0, 1), class = b, nlpar = logalpha),
                prior(normal(0, 1), class = sd, group = estado, nlpar = eta),
                prior(constant(1), class = sd, group = id, nlpar = eta))
fit_irt <- brm(f_irt, data = longo, family = bernoulli(), prior = priors_irt,
               chains = 4, cores = 4, iter = 1000, seed = 2023, backend = "cmdstanr",
               refresh = 0, silent = 2, file = here::here("modelos", "c8_irt"),
               file_refit = "on_change")

# numero esperado de respostas positivas por celula, integrando o efeito da
# pessoa por quadratura de Gauss-Hermite para a normal padrao
escore_pop <- function(fit, ndraws = 200, Q = 20) {
  ids <- sample(seq_len(ndraws(fit)), ndraws)
  gh  <- statmod::gauss.quad.prob(Q, dist = "normal")
  d   <- as_draws_df(fit)
  total <- 0
  for (k in 1:6) {
    nd  <- mutate(frame, item = paste0("item_", k), id = -1)
    eta <- posterior_linpred(fit, newdata = nd, nlpar = "eta", draw_ids = ids,
                             re_formula = ~ (1 | estado), allow_new_levels = TRUE)
    a   <- exp(d[[paste0("b_logalpha_itemitem_", k)]][ids])
    pk  <- Reduce(`+`, Map(\(e, w) w * plogis(a * (eta + e)), gh$nodes, gh$weights))
    total <- total + pk
  }
  drop(total %*% frame$N) / sum(frame$N)
}
escore_irt <- escore_pop(fit_irt)

# alternativa sem traco latente: seis MrPs binarios (lme4), somados
escore_itens <- sum(sapply(1:6, \(k) {
  m <- glmer(as.formula(paste0("item_", k, " ~ ", rhs)), data = amostra, family = binomial,
             control = glmerControl(optimizer = "bobyqa"))
  sum(predict(m, frame, type = "response", allow.new.levels = TRUE) * frame$N) / sum(frame$N)
}))

c(verdade = mean(rowSums(select(pop, starts_with("item_")))),
  bruta = mean(rowSums(select(amostra, starts_with("item_")))),
  mrp_irt = median(escore_irt), mrp_item_a_item = escore_itens)
```

O número médio de respostas positivas nos seis itens é `r num(mean(rowSums(select(pop, starts_with("item_")))), 2)` na população e `r num(mean(rowSums(select(amostra, starts_with("item_")))), 2)` na amostra. O MrP com IRT estima `r num(median(escore_irt), 2)` (intervalo de 90% de `r num(quantile(escore_irt, 0.05), 2)` a `r num(quantile(escore_irt, 0.95), 2)`), e a soma de seis MrPs binários, `r num(escore_itens, 2)`. Nesta amostra, os dois caminhos chegam a estimativas muito próximas. O de IRT dá, além disso, os parâmetros dos itens e uma escala contínua para as pessoas, e o item a item dispensa a hipótese de um único traço latente.

Os coeficientes demográficos do modelo de IRT estão na escala do traço latente, cuja unidade é fixada pelo desvio-padrão 1 do efeito de cada pessoa. Como o mundo sintético foi gerado exatamente assim, eles podem ser comparados aos efeitos verdadeiros:

```{r}
#| label: c8-irt-coef
fixef(fit_irt)[grep("^eta_(escol|cor|sexo|faixa)", rownames(fixef(fit_irt))), c("Estimate", "Q2.5", "Q97.5")] |>
  as_tibble(rownames = "parametro") |>
  mutate(verdadeiro = c(PARAMETROS$escolaridade[-1], PARAMETROS$cor_raca[-1],
                        PARAMETROS$sexo[-1], PARAMETROS$faixa_etaria[-1]))
```

## Armadilhas

- "Não sei" como categoria da escala ou como dado faltante muda o estimando. O modelo em duas partes separa as duas perguntas: quantos têm opinião e o que pensa quem tem.
- Produtos e razões se calculam célula a célula. Multiplicar a proporção nacional de quem tem opinião pela distribuição entre quem responde pós-estratificada com os pesos $N_c$, como se todos respondessem, dá um número errado, porque as duas coisas variam juntas entre as células.
- A mediana, os quantis e qualquer estimando não linear exigem pós-estratificar a distribuição, e não um resumo de cada célula.
- A escala de um traço latente é arbitrária. Reporte estimandos identificados, como o número esperado de respostas numa direção, e teste antes se os itens medem mesmo uma única dimensão.
- As caudas de uma distribuição log-normal dependem da forma assumida. Com uma régua que corta em 100.000, os quantis altos são extrapolação.

## Leituras

@tausanovitch2013measuring e @caughey2015dynamic combinam modelos de resposta ao item com MrP para estimar preferências agregadas. @burkner2021bayesian mostra como escrever modelos de IRT no `brms`, inclusive com regressão latente. @goplerud2025multivariate propõem um MrP multivariado para vários itens ao mesmo tempo, uma alternativa aos modelos com traço latente único.
