---
title: "Alternativas e análise de sensibilidade"
description: "MrP com aprendizado de máquina, estimadores duplamente robustos e o que fazer com a hipótese que nenhum método testa: a de que a seleção é ignorável."
eyebrow: "Capítulo 09"
---

{{< include _aviso-ia.qmd >}}

```{r}
#| label: c9-setup
#| include: false
source(here::here("_extensions/felipelmc/course-notes/r/notes.R"))
source(here::here("R/mundo.R"))
source(here::here("R/mundo_interacao.R"))
source(here::here("R/mundo_religiao.R"))
source(here::here("R/utils.R"))
suppressMessages({
  library(tidyverse)
  library(lme4)
  library(dbarts)
  library(gt)
})
theme_set(theme_notes())
base      <- carregar_mundo()
mundo_int <- carregar_mundo_interacao(base)
mundo_rel <- carregar_mundo_religiao(base)
```

## Intuição

O MrP não é a única forma de corrigir uma amostra não probabilística, e o modelo multinível não é a única forma de estimar as médias das células. Nos últimos anos, três famílias de alternativas ganharam espaço. A primeira troca a regressão multinível por métodos de aprendizado de máquina, que descobrem interações sozinhos. A segunda combina um modelo para o desfecho com um modelo para a participação, de modo que basta um dos dois estar certo (estimadores duplamente robustos). A terceira reescreve o MrP como ponderação, para aproveitar os diagnósticos que os pesos oferecem.

Todas compartilham com o MrP a mesma hipótese: a seleção é ignorável dado o que se observa. Nenhuma delas corrige uma seleção que dependa de algo fora do _frame_, e nenhuma permite testar a hipótese com os dados da amostra. O que resta é perguntar o quanto a conclusão mudaria se a hipótese falhasse numa medida plausível: a análise de sensibilidade.

## Formalização

### MrP com aprendizado de máquina

A regressão multinível impõe uma forma aos efeitos: soma na escala logit, com interações escolhidas pelo analista. Métodos de aprendizado de máquina estimam $\mathbb{E}[Y \mid X]$ com menos restrições. @bisbee2019barp propôs usar árvores de regressão aditivas bayesianas (BART) no lugar do modelo multinível; uma correção posterior [@goplerud2023corrigendum] mostrou que os ganhos relatados eram exagerados por um erro de ordenação no código. @ornstein2020stacked combina vários modelos por _stacking_, e @broniecki2022improved, no pacote `autoMrP`, combinam modelos multinível com diferentes preditores e métodos de aprendizado de máquina. @goplerud2024reevaluating mostra que modelos hierárquicos com interações profundas e _pooling_ adequado têm desempenho comparável ao desses métodos.

### Estimadores duplamente robustos

Seja $\hat{m}(x)$ um modelo para o desfecho e $\hat{\pi}(x)$ um modelo para a propensão de participar, estimado comparando a amostra com o _frame_. @chen2020doubly mostram que o estimador

$$
\boxed{\hat{\theta}_{DR} = \frac{\sum_c N_c\, \hat{m}_c}{N} + \frac{\sum_{i \in S} d_i\, \big(y_i - \hat{m}(x_i)\big)}{\sum_{i \in S} d_i}, \qquad d_i = \frac{1}{\hat{\pi}(x_i)}},
$$

é consistente se um dos dois modelos estiver correto. O primeiro termo é o MrP; o segundo corrige-o com a média ponderada dos resíduos. Como o segundo termo divide pela soma dos pesos (a normalização de Hájek), basta conhecer $\hat{\pi}(x)$ a menos de uma constante multiplicativa. Se o modelo do desfecho estiver certo, os resíduos têm média zero em cada célula, e a correção some; se o da propensão estiver certo, os pesos reconstituem a população, e a correção remove o viés do modelo do desfecho.

### MrP como ponderação

O [capítulo 3](03-estimador-mrp.qmd) mostrou que o MrP pode ser escrito como uma média ponderada dos respondentes. @si2020weighting desenvolvem essa leitura como ponderação hierárquica bayesiana, e @si2021bayesraking propõem o _raking_ bayesiano, que incorpora margens conhecidas ao modelo. @giordano2026locally definem pesos localmente equivalentes para o MrP, que permitem aplicar a ele os diagnósticos usuais da ponderação: tamanho efetivo de amostra, equilíbrio das covariáveis e influência de cada respondente.

### Sensibilidade à seleção não ignorável

Se a participação depende do desfecho mesmo depois de condicionar em $X$, a estimativa corrigida tem um viés que depende de uma quantidade não identificada: o quanto a seleção depende de $Y$ diretamente. @little2020measures, para médias, e @andridge2019indices, para proporções, propõem índices que tornam isso explícito para a média ou a proporção não ajustada da amostra. Constrói-se, com as variáveis auxiliares, a melhor predição linear do desfecho (um _proxy_); para um desfecho binário, o _proxy_ é o preditor linear de um probit, e o desfecho é tratado como a dicotomização de uma variável normal latente. Um parâmetro $\phi \in [0, 1]$ indexa o quanto a seleção depende do desfecho em vez do _proxy_. Em $\phi = 0$ a seleção é ignorável dado o _proxy_; em $\phi = 1$ depende só do desfecho. O índice é o viés implicado por cada $\phi$, calculado com quantidades observáveis: a correlação entre o _proxy_ e o desfecho (ou a variável latente) na amostra e a diferença entre a média do _proxy_ na amostra e na população. A leitura é a de uma análise de sensibilidade: que grau de seleção pelo desfecho seria preciso para mudar a conclusão?

Para uma estimativa de MrP, a mesma pergunta pode ser feita célula a célula. Suponha que, dentro de cada célula $c$, as chances de participar de quem tem $y = 1$ sejam $e^{\lambda}$ vezes as de quem tem $y = 0$, e que a participação seja rara, de modo que a probabilidade de participar seja proporcional a essas chances. Então a proporção entre os respondentes da célula é $\tilde{p}_c = p_c e^{\lambda} / (p_c e^{\lambda} + 1 - p_c)$, e o que o modelo estima é $\tilde{p}_c$, não $p_c$. Invertendo,

$$
\boxed{p_c = \frac{\tilde{p}_c\, e^{-\lambda}}{\tilde{p}_c\, e^{-\lambda} + 1 - \tilde{p}_c}},
$$

o que dá uma estimativa corrigida para cada valor de $\lambda$ a partir de uma única amostra: aplica-se a inversão às predições de cada célula, em cada sorteio da posterior, antes de pós-estratificar. Como a derivada de $\tilde{p}_c$ em relação a $\lambda$ em $\lambda = 0$ é $p_c(1 - p_c)$, o viés do MrP para $\lambda$ pequeno é de aproximadamente

$$
\lambda\, \frac{\sum_c N_c\, p_c (1 - p_c)}{N}.
$$

O $\lambda$ faz o papel do $\phi$ dos índices acima, numa escala diferente: em vez da fração da dependência da seleção atribuída ao desfecho, uma razão de chances de participação dentro das células.

## Em R

### Modelo do desfecho errado: quem corrige?

No mundo do [capítulo 5](05-especificacao-validacao.qmd), o efeito da escolaridade muda com a idade. O Monte Carlo compara quatro estimativas para as 18 combinações de escolaridade e idade:

- MrP com o modelo de efeitos principais, que omite a interação;
- MrP com a interação com _pooling_;
- o estimador duplamente robusto com o modelo de efeitos principais para o desfecho e um modelo de propensão com a interação entre escolaridade e idade, que é a forma da seleção do painel;
- MrP com BART no lugar do modelo multinível.

```{r}
#| label: c9-funcoes
celulas <- function(pop) pop |> mutate(escol_idade = paste(escolaridade_3cat, faixa_etaria, sep = " × "))
pop_int   <- celulas(mundo_int$pop)
frame_int <- pop_int |> count(across(all_of(c(VARS_FRAME, "escol_idade"))), name = "N")

verdade_int <- bind_rows(
  tibble(grupo = "Total", verdade = mean(pop_int$y_int)),
  pop_int |> group_by(grupo = escol_idade) |> summarise(verdade = mean(y_int))
)

# estimativas nacional e por celula de escolaridade x idade a partir das
# predicoes do modelo do desfecho para o frame (m) e, opcionalmente, da correcao DR
agregar_c9 <- function(frame, m, amostra = NULL, residuo = NULL, d = NULL) {
  frame$m <- m
  est <- bind_rows(
    tibble(grupo = "Total", est = sum(frame$m * frame$N) / sum(frame$N)),
    frame |> group_by(grupo = escol_idade) |> summarise(est = sum(m * N) / sum(N))
  )
  if (is.null(residuo)) return(est)
  corr <- bind_rows(
    tibble(grupo = "Total", corr = sum(d * residuo) / sum(d)),
    tibble(grupo = amostra$escol_idade, r = d * residuo, d = d) |>
      group_by(grupo) |> summarise(corr = sum(r) / sum(d))
  )
  left_join(est, corr, by = "grupo") |> mutate(est = est + coalesce(corr, 0)) |> select(-corr)
}

# propensao: amostra (s = 1) empilhada com o frame (s = 0, peso proporcional a N).
# As odds estimadas sao proporcionais a razao entre a densidade de x na amostra
# e na populacao, e portanto a pi(x); a constante some na normalizacao de Hajek
propensao <- function(a, frame, formula) {
  emp <- bind_rows(select(a, all_of(VARS_FRAME)) |> mutate(s = 1, w = 1),
                   select(frame, all_of(VARS_FRAME), N) |>
                     mutate(s = 0, w = N / sum(N) * nrow(a)) |> select(-N))
  m <- suppressWarnings(glm(formula, data = emp, weights = w, family = binomial))
  exp(predict(m, newdata = a))   # odds relativas de inclusao
}

# MrP com BART: probit BART nas variaveis do frame
mrp_bart <- function(a, frame, y) {
  # niveis de UF tirados do frame: UFs pequenas podem faltar na amostra
  ufs <- sort(unique(frame$estado))
  X  <- select(a, all_of(VARS_FRAME)) |> mutate(estado = factor(estado, ufs))
  Xf <- select(frame, all_of(VARS_FRAME)) |> mutate(estado = factor(estado, ufs))
  b  <- bart(X, a[[y]], x.test = Xf, ndpost = 300, nskip = 200, verbose = FALSE, keeptrees = FALSE)
  colMeans(pnorm(b$yhat.test))
}

f_A <- ~ escolaridade_3cat + cor_raca + sexo + faixa_etaria + (1 | estado)
f_B <- ~ escolaridade_3cat + cor_raca + sexo + faixa_etaria + (1 | estado) +
  (1 | escolaridade_3cat:faixa_etaria)
f_prop <- s ~ estado + sexo + faixa_etaria * escolaridade_3cat + cor_raca
ajustar_glmer <- function(f, y, a) {
  suppressMessages(glmer(update(f, as.formula(paste(y, "~ ."))), data = a, family = binomial,
                         control = glmerControl(optimizer = "bobyqa")))
}
```

```{r}
#| label: c9-mc-interacao
estimar_c9_int <- function(r) {
  a <- celulas(amostrar_optin(pop_int))
  mA <- ajustar_glmer(f_A, "y_int", a)
  mB <- ajustar_glmer(f_B, "y_int", a)
  piA <- predict(mA, frame_int, type = "response", allow.new.levels = TRUE)
  d   <- 1 / propensao(a, frame_int, f_prop)
  resA <- a$y_int - predict(mA, a, type = "response")
  bind_rows(
    "MrP, efeitos principais" = agregar_c9(frame_int, piA),
    "MrP, interação com pooling" =
      agregar_c9(frame_int, predict(mB, frame_int, type = "response", allow.new.levels = TRUE)),
    "Duplamente robusto" = agregar_c9(frame_int, piA, a, resA, d),
    "MrP com BART" = agregar_c9(frame_int, mrp_bart(a, frame_int, "y_int")),
    .id = "metodo") |>
    mutate(replica = r)
}

mc9_int <- com_cache("c9_interacao",
                     list(mundo_int$chave, 100, deparse(estimar_c9_int), deparse(agregar_c9),
                          deparse(propensao), deparse(mrp_bart), deparse(ajustar_glmer),
                          deparse(celulas), deparse(f_A), deparse(f_B), deparse(f_prop)),
                     monte_carlo(100, estimar_c9_int))

res_c9_int <- mc9_int |>
  left_join(verdade_int, by = "grupo") |>
  group_by(metodo, grupo) |>
  summarise(vies = 100 * mean(est - verdade), reqm = 100 * sqrt(mean((est - verdade)^2)),
            ep_mc = 100 * sd(est) / sqrt(n()), .groups = "drop")
```

```{r}
#| label: tbl-c9-interacao
#| tbl-cap: "Viés nacional e, nas 18 combinações de escolaridade e idade, viés absoluto médio e REQM média (pontos percentuais), em 100 amostras _opt-in_ do mundo com interação."
ordem_c9 <- c("MrP, efeitos principais", "MrP, interação com pooling",
              "Duplamente robusto", "MrP com BART")
res_c9_int |>
  mutate(tipo = if_else(grupo == "Total", "nacional", "celulas")) |>
  group_by(metodo) |>
  summarise(vies_nacional = vies[tipo == "nacional"],
            vies_celulas = mean(abs(vies[tipo == "celulas"])),
            reqm_celulas = mean(reqm[tipo == "celulas"])) |>
  mutate(metodo = factor(metodo, levels = ordem_c9)) |>
  arrange(metodo) |>
  mutate(metodo = str_replace(as.character(metodo), "pooling", "_pooling_")) |>
  gt() |>
  fmt_markdown(metodo) |>
  fmt_number(-metodo, decimals = 2, dec_mark = ",") |>
  cols_label(metodo = "Método", vies_nacional = "Viés nacional",
             vies_celulas = "Viés nas células", reqm_celulas = "REQM nas células")
```

```{r}
#| label: c9-valores-int
#| include: false
vc9 <- function(m, col = "vies") {
  x <- res_c9_int |> filter(metodo == m, grupo != "Total")
  mean(abs(x[[col]]))
}
ep_dr <- vc9("Duplamente robusto", "ep_mc")
# um estimador sem vies teria vies absoluto medio estimado de cerca de 0,8 erro-padrao
piso_dr <- sqrt(2 / pi) * ep_dr
```

A @tbl-c9-interacao resume o Monte Carlo. O MrP de efeitos principais erra as combinações de escolaridade e idade em `r num(vc9("MrP, efeitos principais"), 2)` pp em média. O estimador duplamente robusto, com o mesmo modelo errado para o desfecho e um modelo de propensão com a forma da seleção, reduz esse viés para `r num(vc9("Duplamente robusto"), 2)` pp. Com 100 réplicas, o erro-padrão de Monte Carlo do viés de cada célula é de cerca de `r num(ep_dr, 2)` pp para esse estimador, e mesmo um estimador sem viés teria um viés absoluto médio estimado de cerca de `r num(piso_dr, 2)` pp; `r if (vc9("Duplamente robusto") < 1.5 * piso_dr) "o viés que resta está nessa ordem e não se distingue de zero" else "o viés que resta é maior que isso"`. O custo é a REQM: `r num(vc9("Duplamente robusto", "reqm"), 2)` pp, contra `r num(vc9("MrP, efeitos principais", "reqm"), 2)` pp do MrP, porque os pesos inversos à propensão são variáveis. O MrP com a interação com _pooling_ ajustado com `lme4` fica com `r num(vc9("MrP, interação com pooling"), 2)` pp de viés e `r num(vc9("MrP, interação com pooling", "reqm"), 2)` pp de REQM; no [capítulo 5](05-especificacao-validacao.qmd), a variância dessa interação estimada pelo `lme4` foi zero na maior parte das amostras, e o modelo volta a ser o de efeitos principais. O MrP com BART fica com `r num(vc9("MrP com BART"), 2)` e `r num(vc9("MrP com BART", "reqm"), 2)` pp. O BART capta parte da interação sem a variância dos pesos do estimador duplamente robusto; aqui, é o método com a menor REQM, e o duplamente robusto, o de menor viés.

### Seleção fora do _frame_: ninguém corrige por completo

No mundo do [capítulo 7](07-frames-nao-censitarios.qmd), a participação depende da religião, que não está no _frame_ base. O Monte Carlo aplica três dos métodos, todos sem a religião: o MrP de efeitos principais, o estimador duplamente robusto e o MrP com BART, com a média bruta como referência.

```{r}
#| label: c9-mc-religiao
pop_rel   <- celulas(mundo_rel$pop)
frame_rel <- pop_rel |> count(across(all_of(c(VARS_FRAME, "escol_idade"))), name = "N")
f_prop_rel <- s ~ estado + sexo + faixa_etaria * escolaridade_3cat + cor_raca

estimar_c9_rel <- function(r) {
  a  <- celulas(amostrar_optin_rel(pop_rel))
  mA <- ajustar_glmer(f_A, "y_rel", a)
  piA <- predict(mA, frame_rel, type = "response", allow.new.levels = TRUE)
  d   <- 1 / propensao(a, frame_rel, f_prop_rel)
  resA <- a$y_rel - predict(mA, a, type = "response")
  tibble(
    metodo = c("Média bruta", "MrP, efeitos principais", "Duplamente robusto", "MrP com BART"),
    est = c(mean(a$y_rel),
            agregar_c9(frame_rel, piA)$est[1],
            agregar_c9(frame_rel, piA, a, resA, d)$est[1],
            agregar_c9(frame_rel, mrp_bart(a, frame_rel, "y_rel"))$est[1]),
    replica = r)
}

mc9_rel <- com_cache("c9_religiao",
                     list(mundo_rel$chave, 100, deparse(estimar_c9_rel), deparse(agregar_c9),
                          deparse(propensao), deparse(mrp_bart), deparse(ajustar_glmer),
                          deparse(celulas), deparse(f_A), deparse(f_prop_rel)),
                     monte_carlo(100, estimar_c9_rel))

res_c9_rel <- mc9_rel |>
  group_by(metodo) |>
  summarise(vies = 100 * mean(est - mean(pop_rel$y_rel)), .groups = "drop")
res_c9_rel
```

Com a religião fora do _frame_, a média bruta erra `r num(res_c9_rel$vies[res_c9_rel$metodo == "Média bruta"], 1)` pp, e o MrP, o estimador duplamente robusto e o MrP com BART ficam entre `r num(min(res_c9_rel$vies[res_c9_rel$metodo != "Média bruta"]), 1)` e `r num(max(res_c9_rel$vies[res_c9_rel$metodo != "Média bruta"]), 1)` pp. A dupla robustez protege contra um modelo errado, mas não contra uma variável que falta nos dois modelos.

### Quanto de seleção pelo desfecho mudaria a conclusão?

A análise de sensibilidade abaixo parte do mundo base, em que a seleção é ignorável, e acrescenta uma dependência direta da participação em relação ao desfecho: as odds de participar de quem tem a atitude são multiplicadas por $e^{\lambda}$. Para cada $\lambda$, o Monte Carlo mede o viés do MrP.

```{r}
#| label: c9-sensibilidade
lambdas <- c(0, 0.1, 0.2, 0.3, 0.4, 0.5)
pop_base <- base$pop

estimar_c9_sens <- function(r) {
  map_dfr(lambdas, \(l) {
    p <- mutate(pop_base, odds_sel = odds_sel * exp(l * y))
    a <- amostrar_optin(p)
    m <- ajustar_glmer(f_A, "y", a)
    fr <- frame_populacao(pop_base)
    tibble(lambda = l,
           est = sum(predict(m, fr, type = "response", allow.new.levels = TRUE) * fr$N) / sum(fr$N))
  }) |> mutate(replica = r)
}

mc9_sens <- com_cache("c9_sensibilidade",
                      list(base$chave, 100, lambdas, deparse(estimar_c9_sens),
                           deparse(ajustar_glmer), deparse(f_A)),
                      monte_carlo(100, estimar_c9_sens))

res_c9_sens <- mc9_sens |>
  group_by(lambda) |>
  summarise(vies = 100 * mean(est - base$verdade),
            lo = 100 * quantile(est - base$verdade, 0.05),
            hi = 100 * quantile(est - base$verdade, 0.95), .groups = "drop")
```

```{r}
#| label: fig-c9-sensibilidade
#| fig-cap: "Viés do MrP quando a participação depende diretamente do desfecho, em função de λ (as _odds_ de participar de quem tem a atitude são multiplicadas por e^λ). Pontos: viés médio em 100 amostras; barras: 90% das amostras."
#| fig-width: 7
#| fig-height: 3.2
ggplot(res_c9_sens, aes(x = lambda, y = vies)) +
  geom_hline(yintercept = 0, linetype = "dashed", colour = cn_palette$ink3) +
  geom_linerange(aes(ymin = lo, ymax = hi), colour = cn_palette$line_strong, linewidth = 1) +
  geom_point(colour = cn_palette$accent, size = 2.5) +
  scale_x_continuous(labels = rotulo_num) +
  scale_y_continuous(labels = rotulo_num) +
  labs(x = expression(lambda), y = "Viés do MrP (pontos percentuais)")
```

```{r}
#| label: c9-valores-sens
#| include: false
ajuste_sens <- lm(vies ~ 0 + lambda, data = res_c9_sens)
por_decimo  <- coef(ajuste_sens)[[1]] / 10
# aproximacao linear: 0,1 x media de p(1 - p) na populacao, em pp
aprox_decimo <- 100 * 0.1 * mean(pop_base$prob * (1 - pop_base$prob))
```

A @fig-c9-sensibilidade mostra que cada décimo de $\lambda$ (uma razão de chances de participação de cerca de 1,1 entre quem tem e quem não tem a atitude, dado $X$) acrescenta cerca de `r num(por_decimo, 1)` pp de viés à estimativa do MrP. A aproximação linear da seção de formalização dá `r num(aprox_decimo, 1)` pp por décimo. Com $\lambda = 0{,}5$, isto é, com chances (_odds_) de participação 65% maiores para quem tem a atitude, o viés chega a `r num(res_c9_sens$vies[res_c9_sens$lambda == 0.5], 1)` pp. Nenhum dado da amostra informa $\lambda$; a análise de sensibilidade mostra o quanto a conclusão depende dele, e a discussão substantiva (há razões para achar que quem tem a atitude participa mais de painéis _online_, mesmo dentro dos grupos do _frame_?) diz que valores são plausíveis.

O Monte Carlo acima mede o viés com a verdade conhecida. Com uma amostra real, o que se faz é a inversão da seção de formalização: para cada $\lambda$, corrigem-se as predições das células e pós-estratifica-se de novo. Na amostra abaixo, a seleção tem $\lambda = 0{,}3$, o que o analista não sabe.

```{r}
#| label: c9-ajuste-lambda
set.seed(91)
a_sens  <- amostrar_optin(mutate(pop_base, odds_sel = odds_sel * exp(0.3 * y)))
m_sens  <- ajustar_glmer(f_A, "y", a_sens)
fr_sens <- frame_populacao(pop_base)
p_til   <- predict(m_sens, fr_sens, type = "response", allow.new.levels = TRUE)

# proporcao na populacao implicada pela proporcao entre os respondentes, dado lambda
inverter <- function(p, l) p * exp(-l) / (p * exp(-l) + 1 - p)
corrigidas <- tibble(
  lambda     = lambdas,
  estimativa = map_dbl(lambdas, \(l) sum(inverter(p_til, l) * fr_sens$N) / sum(fr_sens$N))
)
corrigidas
```

A estimativa com $\lambda = 0$ é o MrP de sempre, `r pct(corrigidas$estimativa[1])`, contra uma verdade de `r pct(base$verdade)`. A corrigida com o valor verdadeiro, $\lambda = 0{,}3$, é de `r pct(corrigidas$estimativa[corrigidas$lambda == 0.3])`. Como $\lambda$ não é conhecido, o que se reporta é a lista inteira: a estimativa vai de `r pct(max(corrigidas$estimativa))` a `r pct(min(corrigidas$estimativa))` quando $\lambda$ vai de 0 a 0,5, e a pergunta substantiva é que valores de $\lambda$ são plausíveis. Com um modelo `brms`, a inversão se aplica às predições de cada sorteio da posterior, e o intervalo de cada $\lambda$ sai da pós-estratificação por sorteio.

## Armadilhas

- Trocar o modelo não troca a hipótese. Métodos de aprendizado de máquina e estimadores duplamente robustos corrigem erros de especificação, mas continuam supondo que a seleção é ignorável dado o que se observa.
- A dupla robustez tem custo: os pesos inversos à propensão podem ser muito variáveis, e o estimador fica menos preciso que o MrP quando o modelo do desfecho está razoável.
- Métodos com muitos graus de liberdade precisam de dados e de sinal. Aqui, com uma interação forte entre duas variáveis, o BART a captou em parte com 2 mil respondentes. Isso não garante o mesmo resultado com interações mais fracas ou espalhadas por muitas variáveis, e @goplerud2024reevaluating encontra desempenho comparável entre esses métodos e modelos hierárquicos com interações e _pooling_ adequado.
- A sensibilidade só é informativa se os valores do parâmetro forem discutidos substantivamente. Um intervalo de vieses sem uma discussão do que é plausível não orienta decisão nenhuma.

## Leituras

@bisbee2019barp e a correção de @goplerud2023corrigendum apresentam o BARP; @ornstein2020stacked, o _stacking_; @broniecki2022improved, o `autoMrP`. @goplerud2024reevaluating compara esses métodos com modelos hierárquicos. @chen2020doubly desenvolvem a inferência duplamente robusta com amostras não probabilísticas. @si2021bayesraking propõem o _raking_ bayesiano, e @giordano2026locally, os pesos localmente equivalentes para o MrP. @little2020measures e @andridge2019indices propõem os índices de sensibilidade à seleção não ignorável para médias e proporções.
